臺灣高等法院花蓮分院刑事判決　105年度重矚上更(四)字第1號
上　訴　人
即　被　告　涂國林
選任辯護人　籃健銘律師
　　　　　　張天香律師
　　　　　　林永頌律師
上列上訴人因貪污治罪條例等案件，不服臺灣花蓮地方法院93年
度矚重訴字第1號中華民國94年1月21日第一審判決（起訴案號：
臺灣花蓮地方法院檢察署92年度偵字第2775號、93年度偵字第23
0、295、364、452號），提起上訴，經最高法院第四次發回更審
，本院判決如下：
    主    文
原判決關於涂國林部分撤銷。
涂國林共同犯公務員登載不實罪，累犯，處有期徒刑壹年拾月，
減為有期徒刑拾壹月。
    事    實
一、緣花蓮縣○○局於民國90年間，辦理花蓮縣立○○國民中學
    （下稱○○國中）「教學與行政電腦設備」採購案（下稱甲
    標案）、「各科教學及辦公設備部分」採購案（下稱乙標案
    ），涂國林時任該局○○課（下稱○○課）之技士，負責承
    辦上開採購案之招標作業。90年5、6月間，上開採購案進入
    招標階段時，原有意參與投標之振宏電訊科技有限公司（下
    稱振宏公司）負責人謝東宏（已改名為謝昀曄，為便於引用
    證詞內容，以下仍稱謝東宏），因得知益峰企業社范新仁、
    上淯有限公司（下稱上淯公司）負責人黃肇成均有意參與投
    標，唯恐因廠商競爭而前功盡棄毫無所獲，乃透過林進展，
    林進展再透過花蓮縣立○○國民小學校長張志強向當時○○
    局局長吳國銑引介會面，而請求吳國銑協助，吳國銑同意協
    助並指示涂國林配合，惟要有意投標之廠商自行先協調（吳
    國銑所涉依據法令從事公務之人員，購辦公用物品，收取回
    扣罪部分，經本院判決有期徒刑12年確定；謝東宏、黃肇成
    、范新仁、林進展、張志強所涉對於依據法令從事公務之人
    員，關於違背職務之行為交付賄賂等罪，均經判決確定）。
    謝東宏得知已獲吳國銑支持後，乃經由林進展找出黃肇成、
    范新仁協商，於90年6、7月間達成協議，約定原欲參與投標
    之振宏公司謝東宏不為投標，甲標案由上淯公司黃肇成投標
    ，乙標案則由益峰企業社范新仁投標。
二、涂國林知悉謝東宏等人已協議謝東宏不為投標，為協助黃肇
    成、范新仁順利得標，然因上開採購案為公開招標，乃思以
    規格審查方式排除其他競標者，而與○○國中籌備處總務主
    任曾文賢共同基於公文書登載不實，及與謝東宏、黃肇成、
    范新仁、曾文賢以非法方法使開標發生不正確結果之犯意聯
    絡，告知曾文賢上開二採購案開標時應找審標人員，並轉知
    謝東宏、范新仁，謝東宏再轉告黃肇成後，由黃肇成及范新
    仁預作安排，以降低得標之阻力。黃肇成乃與揚立資訊有限
    公司（下稱揚立資訊公司）負責人王榮華商議，由王榮華徵
    得揚立資訊公司員工李燕進同意後，以和新科技股份有限公
    司（下稱和新科技公司）及以不實之和新科技公司員工李燕
    進名義，擔任甲標案規劃設計人；范新仁則商得瑞光儀器有
    限公司（下稱瑞光儀器公司）業務經理洪敏郎同意擔任乙標
    案之規劃設計人，黃肇成、范新仁即分別提供李燕進（和新
    科技公司）、洪敏郎（瑞光儀器公司）之名單予曾文賢。曾
    文賢明知李燕進、洪敏郎並未實際規劃設計甲、乙標案，仍
    依涂國林之指示，於90年9 月某日在○○國中填載日期「90
    年8月1日」之簽呈上，載明和新科技公司李燕進、瑞光儀器
    公司洪敏郎2 人分別無償協助○○國中規劃設計甲、乙標案
    之不實公文書，並請甫到任之○○國中校長洪錦煌倒填日期
    ，不知情之洪錦煌誤以為係補正作業程序即於該簽呈上簽核
    並註記日期為8月2日後，由曾文賢陳報予○○局，○○國中
    嗣則以李燕進、洪敏郎2 人為原規劃設計人，通知李燕進、
    洪敏郎2 人於開標當天到場擔任審標人，足生損害於花蓮縣
    政府○○局辦理採購案之公平、正確性。嗣90年10月26日在
    花蓮縣政府禮堂辦理上開二採購案開標時，因參與甲標案投
    標廠商旭強資訊有限公司（下稱旭強資訊公司）未檢附當年
    度同業公會會員證，與投標廠商資格審查表第4 則規定不符
    ，經准予補正後，其所提出之「投標比價證明書」也逾有效
    期限，而有投標資格不符之疑義，另參與乙標案投標廠商聖
    林企業社則未檢附「現場勘查證明」，而與投標須知第65條
    第1項第5款、第66條第1項第3款規定不符，旭強資訊公司、
    聖林企業社均因資格審查不符，由開標主持人梁太然宣佈不
    予開啟標單封，致未以規格不符排除投標而未遂（曾文賢所
    涉公文書登載不實罪部分，已判決確定；謝東宏、黃肇成、
    范新仁所涉違反政府採購法部分，因與其等所犯對於依據法
    令從事公務之人員，關於違背職務之行為交付賄賂，有方法
    、目的牽連關係，而論處交付賄賂罪確定）。
三、承前，涂國林因○○局長吳國銑指示配合謝東宏等人，其知
    悉謝東宏等人已達成甲標案由上淯公司黃肇成投標，乙標案
    則由益峰企業社范新仁投標，振宏公司謝東宏不為投標之協
    議，為協助上淯公司、益峰企業社得標之目的，乃與謝東宏
    等人基於意圖影響決標價格之犯意聯絡，於90年10月26日開
    標時擔任初審，未將上情報告開標主持人梁太然，仍開啟上
    淯公司、益峰企業社之標單封。經開啟標單封之結果，甲標
    案投標廠商上淯公司、揚立資訊公司、高盈科技有限公司（
    下稱高盈科技公司）之標價，均高於底價新台幣（下同）32
    0 萬元，由於上淯公司之標價最低，而取得優先減價權，但
    經減價後仍高於底價，依規定需全體廠商重新填寫比價，代
    表高盈科技公司之姜繼興、揚立資訊公司之王榮華當場不願
    意減價，上淯公司黃肇成經3 次減價後，最後以308萬5千元
    低於底價而得標；乙標案投標廠商益峰企業社、甫丞企業有
    限公司（下稱甫丞企業公司）、東杭實業有限公司（下稱東
    杭實業公司）之標價，以益峰企業社2079萬6015元為最低標
    且低於底價2100萬元而得標，梁太然因而宣佈甲、乙標案分
    別決標予上淯公司、益峰企業社，已損害花蓮縣政府○○局
    辦理採購案之公平、正確性（檢察官另起訴被告共同違反提
    供規劃設計服務之廠商不得參加投標規定，及不法排除旭強
    資訊公司、聖林企業社投標，涉犯政府採購法部分，詳不另
    為無罪諭知之說明）。
四、案經法務部調查局東部地區機動工作組（下稱東機組）移送
    及臺灣花蓮地方法院檢察署檢察官自動檢舉偵查起訴。
    理  由
壹、程序方面
一、審理範圍
    臺灣花蓮地方法院檢察署雖於90年8月5日以花檢家誠97偵42
    82字第7233號函將該署97年度偵字第4282號一案移送法院，
    請求併案審理被告於90年11月間，就花蓮縣○○局辦理第38
    屆金馬獎國際影展活動之「展演台有關活動設備租賃工作」
    、「觀禮台有關活動設備租賃工作」、「觀眾席視聽設備採
    購」等工程之招標，連續涉犯政府採購法第87條第3 項、貪
    污治罪條例第4條第1項第3 款之收受回扣罪嫌。惟花蓮縣係
    於90年8、9月始向中央爭取辦理第38屆金馬獎國際影展活動
    ，同年11月才確定由花蓮縣辦理，而上開○○國中採購案，
    早於90年5、6月之前即開始辦理，此時第38屆金馬獎國際影
    展活動是否由花蓮縣政府舉辦，尚未可知，何能認定第38屆
    金馬獎國際影展活動自始均在被告一個預定犯罪計劃以內，
    而出於主觀上始終同一犯意之進行？二者應無裁判上一罪之
    連續犯關係，無從併辦，本院前審就此部分業已退由檢察官
    依法偵辦，經檢察官另行提起公訴（見本院更㈡卷三第143
    至147頁起訴書），臺灣花蓮地方法院99年度訴字第450號、
    本院102年度上訴字第182號、最高法院105年度台上字第288
    0 號刑事判決被告共同連續以詐術使開標發生不正確結果，
    科處有期徒刑1年，減為有期徒刑6月，得易科罰金確定（見
    本院更㈣卷二第107至129、130至158、159至160頁）。是被
    告於金馬獎採購案所涉不法，非本案審理範圍。
二、證據能力  
(一)謹按：
  ⒈被告供述之證據能力      
    被告之自白，非出於強暴、脅迫、利誘、詐欺、疲勞訊問、
    違法羈押或其他不正之方法，且與事實相符者，得為證據，
    刑事訴訟法第156條第1項定有明文，復為確保此意旨之具體
    實現，另於同條第3 項前段規定：被告陳述其自白係出於不
    正之方法者，應先於其他事證而為調查。然則非謂被告可以
    無所顧忌、任意爭辯。易言之，受訊問之被告究竟出於何種
    原因坦承犯行，不一而足，或係遭訊問者以不正方式對待始
    承認，或係未遭不正方式對待，而係考量是否能獲輕判或免
    遭羈押，或出於自責悔悟者，或有蓄意頂替或別有企圖，此
    為受訊問者主觀考慮是否認罪所參酌因素，此種內在想法難
    顯露於外而為旁人所知悉。因之，只要訊問者於訊問之際，
    能恪遵法律規定，嚴守程序正義，客觀上無任何逼迫或其他
    不正方法，縱使被告基於某種因素而坦承犯行，要不能因此
    即認被告自白欠缺任意性（最高法院106 年度台上字第1793
    號判決要旨參照）。
  ⒉被告以外之人於偵查中供述之證據能力  
    ⑴按，刑事訴訟法第159條之1第2 項規定：「被告以外之人
      於偵查中向檢察官所為之陳述，除顯有不可信之情況者外
      ，得為證據。」已揭示被告以外之人於偵查中向檢察官所
      為之陳述，原則上有證據能力，僅於顯有不可信之情況者
      ，始例外否定其得為證據。是被告如未主張並釋明顯有不
      可信之情況時，檢察官自無須再就無該例外情形為舉證，
      法院亦無庸在判決中為無益之說明。換言之，法院僅在被
      告主張並釋明有「不可信之情況」時，始應就有無該例外
      情形，為調查審認。且上開條項所定被告以外之人於偵查
      中向檢察官所為之陳述，係鑒於我國檢察官依法代表國家
      偵查犯罪，依法有訊問證人、鑑定人之權，證人、鑑定人
      且需具結，其可信性極高，而以具結之陳述已具足以取代
      被告反對詰問權信用性保障情況之要件，在立法政策上，
      除顯有不可信之情況者外，特予承認其具有證據能力。此
      種證據須於法院審判中經踐行含詰問程序在內之合法調查
      程序，始得作為判斷之依據，乃屬於人證之調查證據程序
      規定，與本條項係有關被告以外之人於偵查中向檢察官所
      為陳述之證據能力規定，應分別以觀（最高法院106 年度
      台上字第67號判決要旨參照）。再者，爭辯存有此種（顯
      有不可信）例外情況者，當須提出相當程度之釋明，非許
      空泛、臆測之指摘（最高法院104 年度台上字第1998號判
      決要旨參照）。
    ⑵次按，刑事訴訟法第158條之3規定：「證人、鑑定人依法
      應具結而未具結者，其證言或鑑定意見，不得作為證據。
      」所謂「依法應具結而未具結者」，係指檢察官或法官依
      刑事訴訟法第175 條之規定，以證人身分傳喚被告以外之
      人（證人、告發人、告訴人、被害人、共犯或共同被告）
      到庭作證，或雖非以證人身分傳喚到庭，而於訊問調查過
      程中，轉換為證人身分為調查時，此時其等供述之身分為
      證人，則檢察官、法官自應依本法第168 條有關具結之規
      定，命證人供前或供後具結，其陳述始符合第158條之3之
      規定，而有證據能力。若檢察官或法官非以證人身分傳喚
      而以告發人、告訴人、被害人或共犯、共同被告身分傳喚
      到庭為訊問時（例如刑事訴訟法第71條、第219條之6第2
      項、第236條之1第1項、第248條之1、第271條第2項、第2
      71條之1第1項），其身分既非證人，即與「依法應具結」
      之要件不合，縱未命其具結，純屬檢察官或法官調查證據
      職權之適法行使，當無違法可言。而前揭不論係本案或他
      案在檢察官面前作成未經具結之陳述筆錄，係屬被告以外
      之人於偵查中向檢察官所為之陳述，本質上屬於傳聞證據
      ，基於保障被告在憲法上之基本訴訟權，除該被告以外之
      人死亡、身心障礙致記憶喪失或無法陳述、滯留國外或所
      在不明而無法傳喚或傳喚不到、或到庭後拒絕陳述等情形
      外，如已經傳喚到庭具結而為陳述，並經被告之反對詰問
      ，或被告已放棄其反對詰問權，前揭非以證人身分而在檢
      察官面前未經具結之陳述筆錄，除顯有不可信之情況者外
      ，得為證據，並應於判決內敘明其符合傳聞證據例外之理
      由；又前揭非以證人之身分在審判中之陳述筆錄，如該被
      告以外之人已經法院以證人身分傳喚到庭並經具結作證，
      且由被告為反對詰問，該未經具結之陳述筆錄因屬審判上
      之陳述，自有證據能力；如係在另案法官面前作成之陳述
      筆錄，本質上亦屬傳聞證據，自得依本法第159條之1第1
      項之規定，認有證據能力。不能因陳述人未經具結，即一
      律適用本法第158條之3之規定，排除其證據能力
    ⑶復按，偵查中因案件由偵查輔助機關移送偵查機關而產生
      前後兩階段之自白時，其偵查中前階段（如警察或調查機
      關調查時）之自白因違反任意性要件而被排除時，後階段
      （如檢察官偵查）之自白是否亦受到污染而在排除之列（
      即學說上所稱「非任意性自白之繼續效力問題」），應取
      決於後階段之自白是否出於被告之自由意思而定。若被告
      在後階段之自白係基於其自由意思而為，而非出於不正方
      法所取得，原則上自不在排除之列。惟前階段使用不正方
      法而取得被告自白，其影響被告意思自由之心理強制狀態
      若延續至後階段偵查中，而與後階段偵查之自白具有因果
      關係者，則其非任意性自白之排除效力，自應繼續延長至
      後階段之偵查中。惟以不正方法取供雖導致所取得之自白
      無證據能力，但並無阻礙國家偵查機關另以合法方法再度
      取得被告自白之效力，否則，整體追訴犯罪程序將因單一
      錯誤因素而導致澈底癱瘓，顯違刑事訴訟之基本目的。故
      被告於警詢時若受不正方法而自白，其自白之證據能力固
      應予以排除。惟其嗣後於檢察官偵訊時並未受不正方法而
      自白犯罪，且不能證明警詢時所受不正方法影響其意思自
      由之情狀已延續至檢察官偵查中，而與檢察官偵訊時之自
      白具有因果關係者，即不得任意排除其於檢察官偵訊時所
      為自白之證據能力。尤其檢察官若已合法踐行告知義務，
      提醒被告得保持緘默，無須違背自己意思而陳述者，被告
      再為內容相同之自白，則此次自白之任意性不因前階段不
      正手段而受影響，其非任意性自白之排除效力自應加以阻
      斷（最高法院99年度台上字第4905號判決要旨參照）。證
      人之供述，亦屬供述證據之一種，同有上揭法理之適用。
    ⑷再按，檢察機關與調查機關各有所司，檢察官偵查犯罪時
      ，對於依法行使司法警察官、司法警察職權之調查人員，
      固有指揮及命令之權。但案件偵查終結後，檢察官應依蒐
      證結果分別為起訴或不起訴處分，以求偵查權及公訴權之
      妥適行使，其職責與重在檢肅犯罪之調查人員究有不同。
      被告在檢察官訊問時承認犯行，是否屬非任意性之自白，
      端視該自白是否係出於被告自由意思之發動而定，與調查
      人員先前是否曾以不正方法使被告為非任意性之自白，並
      無必然之關聯。調查人員擅自以不正方法訊問被告，乃調
      查人員個人之不當行為，對檢察官依法執行職務並無影響
      。而被告所受之強制，既來自於調查人員之不當行為及被
      告於該次訊問所處之環境等外在因素，一旦訊問之人及所
      處之環境改變，妨害被告意思自由之外在因素消失，除非
      該不正方法對被告造成強制之程度非常嚴重（例如：對借
      提之被告刑求強迫其自白，並脅迫該被告如果翻供將繼續
      借提刑求；或對被告施用詐術，使被告誤信如持續為不實
      之自白，將可實現其意欲達成之某種目的…等等），否則
      ，被告之意思自由自然隨之回復，此乃事理所當然。故調
      查人員在訊問時或訊問前對被告施以不正方法，原則上僅
      影響到被告在該次訊問所為自白之任意性，而不及於嗣後
      應訊時所為之自白，倘無具體明確之證據，足以證明被告
      所受之強制確已延續至其後應訊之時，自不能以主觀推測
      之詞，遽認被告於嗣後應訊時仍持續受到強制。尤有進者
      調查人員借提被告訊問後，將被告解還交由檢察官複訊，
      ，時間上必定接近，僅因檢察官有指揮及命令調查人員偵
      查犯罪之權責，複訊之時間接續及被告之情緒持續，即將
      被告在檢察官複訊時所為之自白與調查人員以不正方法所
      取得非任意性之自白，一體觀察而為概括之評價，無異於
      強令檢察官承受調查人員不當行為之結果，不僅抹煞檢察
      官依法偵查犯罪之職權行使，亦違背證據法則（最高法院
      94年度台上字第2997號判決參照）。 
    ⑸末按，不正方法是否足以延續至後來未受不正方法所為之
      自白，更應深入探究該次不正方法與嗣後之自白間之相關
      聯因素，包括訊問時間是否接近、地點及實施之人是否相
      同、受訊問人自白時之態度是否自然、陳述是否流暢等等
      ，以決定其因果關係之存否。被告先前所受不正之方法，
      其精神上受壓迫所為非任意性之自白，原則上應僅影響到
      被告在該次訊問所為自白之任意性。被告嗣後之自白，是
      否非屬任意性，端視該自白是否出於自由意志之發動而定
      ，與其先前曾否受不正之方法而為自白，並無必然之關聯
      。是被告先前所受不正之方法，是否已延伸至嗣後應訊時
      所為之自白，應依證據認定之，不能主觀臆測被告嗣後應
      訊時仍持續受到強制，逕認其後之自白非出於任意性（最
      高法院96年度台上字第3479號判決參照）。
(二)被告及辯護人爭執被告、黃肇成、范新仁、曾文賢警偵訊供
    述證據能力（見本院更㈣卷三第108-110頁、更㈣卷二第163
    頁、更㈢卷一第85、86頁）。茲分述如後：
  ⒈被告警偵訊供述部分
    ⑴被告及辯護人爭辯被告於92年11月27日東機組及93年1 月
      12日檢察官訊問時，供述其受吳國銑指示幫忙謝東宏，及
      開標前告知曾文賢、謝東宏要找人審查投標廠商規格標等
      節，欠缺任意性，略以：
      ①依被告於92年11月27日東機組訊問光碟之勘驗內容，可
        知調查人員只想拼湊出想要的答案，否則就反覆不斷的
        責罵；被告於經過10幾個小時疲勞及辱罵的訊問後，被
        動接受筆錄內容，可知被告於筆錄上簽名是被迫簽名，
        不是出於真正的意思，其所述有關其自己及吳國銑、張
        志強部分的犯行，是受到威脅利誘而供述不實。
      ②而依被告於93年1月8日檢察官訊問光碟之勘驗內容，可
        知檢察官表示可以不用開庭就可以起訴被告，證據夠了
        ，不需要被告的自白，3 天就可以起訴被告，且案件一
        經起訴就是有罪了，讓被告感到恐懼，同時又告知自白
        並供出其他共犯可減刑4分之1來利誘被告，被告方於93
        年1 月12日偵訊時自白收受賄款10萬元，並為配合檢察
        官要求供出共犯，表示吳國銑指示採用前校長李克難規
        劃設計之版本，該版本係由廠商所設計規劃，事實上被
        告並沒有拿錢，也不清楚學校所提供的設計規劃版本來
        源，被告是在檢察官93年1月8日偵訊中告知被告將被起
        訴及一定會被重判，在無路可走之情況下為減刑或聲請
        交保才為不是事實之供述。
    ⑵惟查：
      ①被告於92年11月27日東機組訊問時，其選任之辯護人曾
        泰源律師在場，其於10時30分受訊後，至12時10分用餐
        休息，12時45分繼續訊問至18時20分用餐休息，18時40
        分繼續訊問至20時結束（見偵2775號卷第27至29頁筆錄
        記載），並無長時間訊問或使被告未用餐休息繼續訊問
        之情。而該次訊問過程經本院前審勘驗錄音光碟，製有
        勘驗筆錄在卷可按（見本院更㈡審卷二第10頁反面至38
        頁、第46至78頁反面、第85至111 頁），其中調查人員
        於詢問過程雖有用語不雅或語氣不佳之情形，惟被告並
        無畏懼或曲從配合調查員問題之情形，且從該次詢問將
        近結束時調查員稱：大哥，我第一次看到收押的人這麼
        快樂的，被告則報以（笑聲），並稱：不是，其後仍嘻
        笑討論用詞，被告並表示反正意思差不多，其訊問完畢
        後被告一頁一頁確認筆錄記載內容，於筆錄用語表達意
        見後認與其意思相符才簽名，顯見該次訊問筆錄並未違
        背被告供述之意思（見本院更㈡卷二第75頁反面、76頁
        、109頁反面、110頁）。至上開訊問筆錄第貳頁關於「
        吳國銑特別要求我大力幫忙」之記載，經勘驗後確認被
        告之供述為：「所以我今天我們坦白講這種案子那麼小
        ，我也因為有受命，然後我的基本上我意思說（問：受
        什麼命）就是說有指示阿，協助嘛，那我就一個概念（
        問：什麼協助）那個時候不是說這個案子（問：局長交
        代的？）嘿阿，我就想說…」（見本院更㈡審卷二第87
        頁背面），自應以勘驗被告供述之內容為據，上開筆錄
        「吳國銑特別要求我大力幫忙」之記載，依刑事訴訟法
        第100條之1第2 項規定，不得作為證據，其餘部分均具
        有證據能力。
      ②被告於93年1 月12日上午10時40分檢察官偵訊時，經檢
        察官訊問被告「是否願將案情從新供述一次？」，被告
        答稱「請給我機會跟我的律師談論一下細節後，下午再
        行開庭」，即結束訊問，完全無相關案情之訊問內容（
        見偵2775號卷第61頁）；迨同日下午3 時59分偵訊時，
        被告一開始即表示已跟律師談過，檢察官告知證人保護
        法及其權利事項，被告即在曾泰源律師到場之情形下主
        動為相關之供述（見偵2775號卷第64至66頁）。被告及
        辯護人雖爭執該次偵訊任意性，惟經本院勘查「93年1
        月8日」檢察官偵訊光碟00：15：50－00：23：02及00
        ：24：07－00：38：45段落，可知檢察官於法律規範容
        許界限內，曉諭被告所涉犯之罪，於『偵查中』自白並
        供出共犯，可依貪污治罪條例及證人保護法之規定減輕
        刑度，並給予被告考慮是否自白及供出共犯之猶豫時間
        ，有本院勘驗筆錄可按（見本院更㈣審卷四第188至189
        頁反面）。檢察官嗣後於93年1 月12日上午提訊被告時
        ，猶依被告請求，再給予被告與其辯護人商量之時間。
        而被告就其權益事項，可自其辯護人處獲得充分資訊，
        如有任何影響其供述任意性之情事，其辯護人當會適時
        給予協助或向訊問者提出異議，然被告及原選任之辯護
        人於原審，甚至於本院上訴審及更一審時，均未爭執被
        告於檢察官偵訊時陳述之證據能力。顯見被告93年1 月
        12日下午偵訊時供述：這兩件採購案都是上網公開招標
        的案子，他們無法內定由何人得標，所以在產品的規格
        上做部分的限制，用規格標來限制一些廠商無法買到，
        而且他們自行決定審標人是誰，兩件案子都是謝東宏來
        接洽，我不知道審查人員是誰，我擔心的是廠商數量不
        夠而流標，審標人員是經誰指示曾主任上簽我不清楚。
        我有跟謝東宏及學校說要找一個審標人員，是由上淯公
        司找人來審標，而說是我指示的；我坦承整個工程完工
        之後謝東宏有酬謝我10萬元現金，但是我並不知道是回
        扣等語（見偵2775號卷第65頁），乃被告與辯護人討論
        案情後之決定，被告上開供述或係考量其自身無法提出
        有利己之事證，或為獲得輕判，或為求交保，而有部分
        不符事實（詳後述被告收取10萬元酬謝部分）之供述，
        然此內心想法究非外人所得體察得知。而該次偵訊之任
        意性，據被告於原審詰問時證稱：（你當時是否有跟律
        師談過後才作回答？）是的；（…你在檢察官偵訊中受
        到委屈，是受到什麼委屈？）這是我內心的感受；（此
        部分有沒有對你刑求或其他不當對價要求你這樣回答？
        ）沒有（見原審卷六第22、24頁），足見被告非遭檢察
        官不正訊問方式對待，依最高法院106年度台上字第179
        3 號判決要旨，要不能因此即認被告供述欠缺任意性。
    ⑶綜上，被告及辯護人抗辯被告警偵訊不利己供述部分，係
      調查人員及檢察官不正訊問取供，無證據能力云云，應無
      足採。
  ⒉證人黃肇成供證部分
    ⑴被告及辯護人以調查人員於92年10月16日、11月17日對黃
      肇成以⑴「罪證確鑿」、「孩子還小」威脅黃肇成之不正
      訊問內容略以：「你這叫什麼你知不知道，你這叫罪證確
      鑿，我們其實不用去搜索你們公司，我們就可以移送，檢
      察官就可以起訴了，院方甚至可以直接判刑，你還在那邊
      胡扯」、「之前你不知道，吃上官司，你還替他們遮掩，
      有必要嗎？你們還要替他們掩飾罪責，有必要嗎？你去關
      個3、5年回來，他剛好，有必要嗎？你知道你們家2 個小
      朋友的同學，會問爸爸哪裡去了，爸爸現在在花蓮看守所
      ，在花蓮監獄，ㄟ那很難堪ㄟ，你對小朋友影響多大，我
      們也不需要這樣，我們也不希望為難你，你也知道啊，我
      們對象從來就不是你，可是你要把事情真相說出來啊，你
      先休息一下」；⑵以有串證之虞要被裁定收押恫嚇黃肇成
      之不正訊問內容略以：「你完蛋了，我跟你講，你這講到
      哪裡去，都沒人聽的懂，這顯然有串證之虞嘛，這我如果
      跟檢察官建議，檢察官就裁定押你，絕對沒有問題，因為
      你已經長出頭來，尾巴藏在裏頭不講出來，對不」；⑶要
      求黃肇成證詞要一致，不得翻異之不正訊問內容略以：「
      我現在就跟你講等一下我們到檢察官那邊也是，你跟他的
      態度越好對你越有利，因為檢察官都是念書的人，他看你
      這個人有沒有誠意，如果你要給他，在庭上變來變去的話
      ，哪你真的會很慘，那真的很抱歉，因為這些東西有證據
      的，這不是說沒有東西，讓你在哪在那邊，…你不必把法
      律責任攬在身上，而且事實上是他們要的，又不是你要主
      動給他的，干你什麼事啊，你要在那邊滴滴答得，遮遮掩
      掩的，讓人家一看就知道，你的供述根本就是拐彎抹角的
      ，是不是」（見本院更㈣審卷四第140至148頁），爭辯黃
      肇成東機組筆錄之證據能力，惟本院並未援引上開筆錄內
      容作為認定被告犯罪事實（即有罪部分）之證據，爰不論
      述此部分有無證據能力。
    ⑵被告及辯護人另以黃肇成於東機組遭調查人員不正訊問之
      影響延伸至檢察官偵訊時，抗辯黃肇成偵訊筆錄亦欠缺任
      意性，而無證據能力。惟本院援引黃肇成92年11月17日檢
      察官偵訊筆錄作為認定被告犯罪事實之證據，查該次偵訊
      前，檢察官已先為證人作證義務及偽證處罰之告知，有證
      人結文及筆錄存卷可參（見他168號卷第108頁反面、128
      頁）；且檢察官訊問地點與上開東機組詢問處所不同，亦
      無證據顯示檢察官偵訊時，調站人員側立在旁，且檢察官
      並無單純依循東機組訊問筆錄，重現覆誦訊問黃肇成之情
      。再由勘驗黃肇成92年11月17日東機組錄音光碟，發現該
      次訊問過程中，黃肇成毫不畏懼當日訊問之調查員，表示
      其於10月16日應訊時有遭調查員拘留取供之情，當日調查
      員尚建議黃肇成是否諮詢律師、家人或信任之友人，並要
      被告於檢察官偵訊時照實陳述即可（見本院更㈣審四第14
      4至148頁勘驗筆錄），故即使被告及辯護人所指調查人員
      對黃肇成92年10月16日訊問時，以有串證之虞可能受羈押
      及要求供詞一致性等不正訊問對待，但該調查影響力顯然
      因時空環境等改變未延伸波及污染檢察官92年11月17日偵
      訊筆錄。此外，被告及辯護人復未提出相當程度釋明該次
      檢察官偵訊筆錄顯有不可信之情況，依前揭說明，自不得
      以東機組不正訊問之疑慮，推認黃肇成於檢察官偵查訊問
      時所述內容不具任意性。何況，黃肇成於93年11月30日原
      審詰問時證稱：（歷次檢察官訊問你時，你都可以作自由
      陳述否？）那是我自己心理壓力會比較大，（所以你還是
      可以自由陳述？）可能陳述的部分會有一些錯誤，（當時
      檢察官問你時，你還可以自由陳述？）是（見第一審卷六
      第343、344頁），益徵黃肇成於檢察官訊問時係本於自由
      意志而為陳述，而黃肇成嗣後亦經法院審判交互詰問在卷
      （見第一審卷五第12至51頁、卷六第66至74頁、313至356
      頁），故黃肇成於92年11月17日檢察官偵查中證述：涂國
      林透過謝東宏告訴我的，說需要一個審標的，要我找出一
      個人替代學校審核標案，我就請王榮華，他告訴我找了和
      新科技的人，…後來開標2、3天我問他找何人，他說要找
      他公司的李燕進等語（見他168號卷第148頁正反面），當
      具有證據能力，並得作為認定被告犯罪事實之證據無疑。
  ⒊證人范新仁供證部分
    ⑴被告及辯護人以調查人員於93年2月9日對范新仁訊問時以
      ：「不需要靠你」、「你不要浪費大家時間」、「別人都
      收押禁見」、「死的物證你跑不掉」等語威嚇范新仁配合
      陳述，並表明其等目標是查公務員，言談間告知范新仁之
      妹范秀裡受訊問中，且范秀裡提供的支票金流有疑點，要
      范新仁不要拖妹妹、家人下水，使范新仁不得不悖於事實
      ，曲意配合陳稱公務員有問題。
    ⑵惟司法警察官或司法警察因調查犯罪，於詢問犯罪嫌疑人
      時使用所謂之「訊問技巧」以取得犯罪嫌疑人之自白，倘
      建構在法定取證規範上可容許之範圍內，例如提示或告以
      已蒐集之情資及所掌握之事證，曉諭自白或配合偵查之犯
      後態度為量刑之參考因素等等，應無不可。本院依被告及
      辯護人聲請勘驗范新仁於東機組93年2月9日訊問錄音光碟
      特定段落，發現調查人員訊問時之言詞和緩，僅於范新仁
      否認其替借標廠商出押標金時，語氣較高揚地以「你在扯
      什麼東西啊！」，而訊問過程中調查人員告知范新仁如願
      意合作，可以犯後態度來爭取緩起訴或求得較輕之刑度，
      然亦表示「你還是要接受法律制裁，你要去面對的」、「
      檢察官他有自己考量，法院也有法院的考量」，並未為承
      諾或利益交換（見本院更㈣審卷四第136頁反面至140頁勘
      驗筆錄）。且當時涉案之公務員即被告確實已遭羈押禁見
      （見他168 號卷第168至172頁），及范新仁因借用甫丞企
      業公司、東杭實業公司牌照參與乙標案投標，而向其妹范
      秀裡借貸160 萬元作為押標金使用，范秀裡乃轉向李秋旺
      借貸125 萬元，並持李秋旺開立之支票及自有款項持以兌
      換票額100 萬元、60萬元台支，而於93年2月9日遭檢調傳
      喚調查，亦屬事實（見偵2775號卷第90至92頁、106至110
      頁），故上開訊問過程中，調查人員以范秀裡不認識借牌
      廠商，卻還幫忙出押標金，質疑范新仁「你要把你妹妹拖
      下水」，乃對其供述內容不合理、矛盾為追及式之詢問，
      難謂不當。過程中調查人員既未對范新仁承諾法律所未規
      定之利益，使其信以為真，或故意扭曲事實，影響范新仁
      意思決定自由，其等偵訊方法自無不法。再據范新仁93年
      11月10日於原審詰問時證述：（既然你們沒有在牛肉麵店
      談審標規劃，為何你在偵查、調查站稱有此事？）當時我
      妹妹在接受調查站詢問，我當時心情很亂，沒有聽得很清
      楚等語（見第一審卷五第179、180頁），足見范新仁上開
      供（證）述，係其個人考量其妹范秀裡恐受牽連，因而自
      白借牌投標之事實，並非調查人員不適正之訊問誘使其虛
      偽陳述，堪予認定。
    ⑶范新仁於東機組之證述，並非以不正方法取得而欠缺任意
      性，既如上述，即無學說上所稱非任意性供述之繼續效力
      問題，是范新仁同日於檢察官偵訊時所為之證述，自不得
      認無任意性。更何況，檢察官訊問前，已為刑事訴訟法第
      95條權利告知，並告知作證之義務、偽證之處罰，命其朗
      讀結文後具結，范新仁在辯護人張秉正律師在場之情形下
      ，仍表示其在東機組所述內容實在，未提及有遭受不當訊
      問之情，有該次偵訊筆錄、結文及委任狀存卷可參（見偵
      2775號卷第146、147、156、159頁）。此外，被告及辯護
      人復未提出相當程度之釋明范新仁上開偵訊筆錄有顯不可
      信之特別情狀，揆諸前揭說明，應認范新仁於93年2月9日
      檢察官偵訊時證稱被告及謝東宏2 人出主意要其找審標人
      ，在規格審查時排除其他廠商之證詞，具證據能力，范新
      仁復經原審交互詰問（見第一審卷五第168至199頁、卷七
      第4 至34頁），則上開不利於被告之證述，得作為認定被
      告犯罪事實之證據，亦可認定。
  ⒋曾文賢供（證）述部分
    ⑴被告及辯護人以曾文賢於原審證稱：「當時我被傳訊，我
      太太懷孕，小孩還小，調查人員有告訴我可能會被收押，
      當時調查人員問我問題，有誘導，重複情形。另有一名調
      查人員進來偵訊室拍桌子。」等語，抗辯曾文賢於92年11
      月17日東機組偵訊時有被拍桌、誘導之情狀，該次筆錄及
      後續檢察官筆錄均非出於任意性，而無證據能力。
    ⑵查，檢察官固於93年11月10日補充證據理由書提出曾文賢
      92年11月17日東機組筆錄作為本案證據使用（見第一審卷
      五第252至254頁），惟因曾文賢於原審為上開筆錄非其任
      意性供述，檢察官當庭捨棄該次筆錄作為證據使用（見第
      一審卷六第79頁），本院亦未將之引為被告犯罪事實證據
      ，無庸論述該次筆錄是否具證據能力，合先敘明。
    ⑶又曾文賢於原審詰問時雖證稱：（同天偵查筆錄中，你是
      否也做如此陳述？）是的，調查人員跟我說要做一致的陳
      述（見第一審卷六第80頁），惟依據被告辯護人提出曾文
      賢於92年11月17日東機組訊問錄音譯文之內容（見更㈣上
      證39），其中調查人員表示「以我個人對於法律的了解，
      他（指檢察官）絕對會給你一個，只要你堅持你的說法，
      現在怕的是說，你不堅持，今天跟我們講了，明天去你又
      講了一大堆事，檢察官問你，這邊翻那邊翻，可是到最後
      ，如果說要大家拿證據丟出來的時候，我講句不好聽的，
      那時候他們就認為，很有可能人家會問你，ㄟ原來你是這
      樣子，犯罪以後，後來態度又改變了，又怎樣的話，你會
      讓人家誤會，我只是我是良心的建議你，你既然要講就講
      得乾乾脆脆，清清白白的，清清楚楚的，讓別人覺得說你
      ，我講句不好聽，就是讓檢察官讓法官覺得說你，我今天
      做錯，做不對事情之後，我有後悔，我不應該這樣子做，
      至於說很多問題，我相信你一件事情的，我絕對不可能，
      不可能，你今天讓我講就沒事，那是不可能，我絕對不可
      能跟你講這個說，講那麼明，但是跟你講，你自己審酌你
      自己的狀況，你要讓你自己負擔的責任，要負到最輕的責
      任」、「等下我們會送你到地檢署檢察官那邊喔，基本上
      他會先看我們寫的東西以後，他還會問你一些問題，問你
      一些問題，那我還是覺得你一樣的看法喔，把你所知道的
      ，把你想的，像你在裡面跟我們講的一樣，一五一十地跟
      他講得清清楚楚，我是覺得說，他最後問你有什麼意見的
      話，你還是把你的，甚至他不講，你也跟他講你的想法，
      好不好」（見本院更㈣審卷四第73頁正反面、第96頁反面
      ），可知調查人員分析犯後態度之重要性，並無逼迫曾文
      賢接受調查人員意見，強為一致性之供述。而曾文賢於同
      日檢察官偵訊前，經檢察官先為證人作證義務之告知，並
      告知其本人如涉有犯罪嫌疑者，得保持緘默，無須違背自
      己意思而為陳述，並得選任辯護人及請求調查有利之證據
      ，履踐刑事訴訟法第95條之權利告知事項，有證人結文及
      該次筆錄存卷可參（見他168 號卷第100、105頁）。而上
      開東機組訊問處所與檢察官訊問地點不同，亦無證據顯示
      檢察官偵訊時，調站人員側立在旁，且檢察官係以平和方
      式訊問，並無依循東機組詢問筆錄，重現覆誦訊問曾文賢
      ，曾文賢於檢察官偵訊時亦未提出任何異議，表示調查人
      員有不正訊問之情。是縱依被告及辯護人質疑調查人員於
      92年11月17日有對曾文賢拍桌、誘導之不正手段方式取供
      ，亦難認調查人員不正方式調查影響力已延伸波及甚至污
      染檢察官之偵訊筆錄。此外，被告及辯護人復未提出相當
      程度釋明之，依前揭說明，不得以此推認曾文賢於檢察官
      偵查訊問時所為供述欠缺任意性，嗣後曾文賢也經法院交
      互詰問（第一審卷六第74至99頁），故曾文賢於92年11月
      17日檢察官偵訊時供述：（你是否曾簽呈由和欣科技李燕
      進規劃電腦工程？）我曾問過涂某審標時要怎麼辦，他告
      訴我到時再說，後來黃肇成跑來告訴我這件事情等語，當
      具有證據能力，且核與被告供承有告知曾文賢要找人審標
      乙節相符，得作為認定被告犯罪事實之證據，亦無疑義。
(三)被告及辯護人另爭執張志強、林進展、謝東宏警偵訊供述證
    據能力（見本院更㈣審卷三第108-110頁、更㈣審卷二第163
    頁、更㈢審卷一第85、86頁），因本院並未援引上開有所爭
    執之供述，作為認定本案犯罪事實（即有罪部分）之證據，
    自毋庸為無益之論述。
(四)本判決其餘所引用被告以外之人於審判外之陳述，檢察官、
    被告及辯護人於本院準備程序、審理時對於其證據能力均不
    爭執，且迄於言詞辯論終結前亦未聲明異議，本院審酌上開
    證據資料作成時之情況，尚無違法不當及證明力明顯過低之
    瑕疵，而認為以之作為證據應屬適當，依刑事訴訟法第159
    條之5 規定，均有證據能力。其餘認定本案犯罪事實之非供
    述證據，亦查無證據證明有公務員違背法定程序取得之情形
    ，且經本院於審理期日提示予被告辨識而為合法調查，亦有
    證據能力。
貳、實體方面
一、訊據被告否認有違反政府採購法及公務員登載不實之犯行，
    辯稱：○○局與學校均不具上開採購案之專業，故告知曾文
    賢應找人審標，另告知黃肇成需三家廠商參與投標才能避免
    流標，但伊不知曾文賢如何簽請審標人員，開標前也不知何
    人為審標人員，該審標人員也非○○局通知出席。經查：
(一)被告與曾文賢共犯公務員登載不實及與謝東宏等人以非法方
    法使開標發生不正確結果未遂之事證如下：
  ⒈證人即同案被告曾文賢於92年11月17日檢察官偵訊時供稱：
    （你是否曾簽呈由和欣科技李燕進規劃電腦工程？）是的，
    我曾問過涂某審標時要怎麼辦，他告訴我到時再說，後來黃
    肇成跑來告訴我這件事情；…黃肇成跟我說要以李燕進為規
    劃設計人時，我認為有壓力必須配合黃肇成得標承攬該工程
    ；…當時是因為黃肇成跟我提到既由他設計規劃，已經簽報
    為和新公司李燕進，則由他來審查規格標就十分合理；…黃
    肇成自己跟我說要由李燕進來審核規格標的，也是黃某告訴
    我李燕進是和新科技的員工；…（何時決定審標為李燕進？
    ）90年9月即開標前1個多月；…期間涂國林有將廠商規劃書
    交給我們，我們改過之後由我交給涂國林，之後是涂國林告
    訴我該規劃書送到公共工程委員會有問題，他就直接叫我退
    回廠商修改，涂國林有告訴我缺失在哪，叫我要找廠商修正
    ，我就去找黃肇成；…（當時是否有人主張電腦尺寸規格不
    符？）審理規格的人我不認識，資格則由涂國林審查，旭強
    資訊公司是因資格不符而遭排除；…我不是專業人員，我對
    法令了解不足，我只相信他們告訴我怎麼辦，我就怎麼辦，
    我希望辦的好才可以方便取得申請的預算等語（見他168 號
    卷第155至159頁）。證人曾文賢上開證述，並有其登載日期
    「90年8月1日」簽呈記載：「主旨：擬請李燕進先生（和新
    科技股份有限公司：臺北縣○○市○○路○段000號0樓），
    洪敏郎先生（瑞光儀器有限公司：臺北市○○區○○○路○
    段000巷0號0 樓）協助規劃設計本校設備工程…。說明：一
    、各科教學及辦公室設備：洪敏郎。二、教學與行政電腦設
    備：李燕進。三、為無償規劃設計，無規劃設計費需求…」
    可佐（見調查卷一證據編號57）。證人曾文賢於原審雖改稱
    ：我請別人推薦規劃設計人給我，從名單中挑選；李燕進好
    像是黃肇成推薦的，洪敏郎是誰推薦的忘了云云，惟仍證稱
    ：我有簽李燕進及洪敏郎協助規劃設計，並告知涂國林，且
    將該份簽呈送交○○局的涂國林，有寄委託書給李燕進及洪
    敏郎，請他們協助規劃設計等語（見第一審卷六第88、89頁
    ）；另其所述：我曾經在92年11月17日東機組證稱「該電腦
    採購案送花蓮縣○○局審查後，○○局技士涂國林曾經打電
    話告訴我，該採購案開標時必須要有人審標，至於要找誰來
    審標，到時候再說吧。之後上淯公司負責人黃肇成來找我，
    表示電腦採購案開標時，必須要有人審標，而該審標人則需
    事先負責該電腦採購案設計規劃，黃肇成並給我李燕進及一
    公司行號地址，我即據此製作該簽呈」是被引導，實際上我
    也有講錯，我是8月1日作這個簽呈，我在偵查中稱倒填日期
    是不正確的，因為思緒很亂，精神狀況不好，我沒有印象當
    時有任何人告訴我是倒填日期（見第一審卷六第86、87頁、
    他168號卷第133頁反面）。惟證人曾文賢如無此經歷，當無
    自行編造異於常情之倒填日期乙節陷自身於不利，況且證人
    洪錦煌迭次證稱是曾文賢請伊倒填日期等語（見偵2775號卷
    第17頁正反面、第23頁正反面、第一審卷六第150 頁）；證
    人李燕進、洪敏郎亦證稱根本未規劃設計本件標案，只有在
    開標時才到場等情（詳後述證人李燕進、洪敏郎之供述），
    足見曾文賢於簽呈中所載由和新科技公司李燕進、瑞光儀器
    公司洪敏郎協助設計規劃云云，確屬虛妄。而證人曾文賢既
    已向被告詢問應找何人審標一事，被告為上開標案之承辦人
    ，非但未告知依相關規定辦理，反而告知曾文賢「到時候再
    說」，嗣後被告即要黃肇成、范新仁找廠商為設計規劃（詳
    見後述黃肇成、范新仁之證詞），黃肇成、范新仁並交付曾
    文賢不實之和新科技公司李燕進、瑞光儀器公司洪敏郎作為
    規劃設計人，足見被告與曾文賢間就登載不實簽呈之公文書
    使李燕進、洪敏郎擔任審標人，以利黃肇成、范新仁順利得
    標一節，有犯意聯絡及行為分擔，曾文賢於偵查中所述各節
    ，應屬實情，其於原審翻異前詞為卸責之詞，不足採信。
  ⒉證人即同案被告李燕進於東機組供證：我自86年起任職於揚
    立資訊公司迄今，沒有替○○國中無償規劃設計教學與行政
    電腦採購案之工程標案等語（見他168 號卷第10頁反面）；
    其於偵查中供稱：本案之前我沒有參與，只有在開標時到場
    ，之前也未到過○○國中，當初是我老闆（指王榮華）叫我
    去的，他說和新科技無法到場，所以才叫我去協助，我忘了
    是否以和新科技名義去參加，當天他們說請審標人到前面坐
    ；90年8月間我不認識○○國中總務主任，可能是上淯公司
    跟他們講我的名字，我確實沒有參與規劃，我老闆叫我怎麼
    做我就怎麼做；我在92年10月15日東機組作的筆錄是真實的
    ，同一天在檢察官偵查的筆錄也是實在的等語（同上卷第88
    、112、115頁）。足見李燕進根本未曾就本件標案為任何設
    計規劃，因受王榮華委託擔任審標人，亦未與○○國中任何
    承辦人員連繫設計規劃一事。
  ⒊證人即同案被告洪敏郎於東機組供證：我沒有協助規劃設計
    ○○國中各科教學及辦公設備工程，也不清楚該採購案由何
    人負責規劃設計等語（偵364 號卷第17頁）；其於偵查中證
    述：上開東機組筆錄實在，看過後才簽名捺印，我記得的內
    容是如此沒錯；范新仁在縣政府公告上網之前幾天，請我當
    審標人，我有叫他請學校開委託書出來，學校的委託書是范
    新仁拿給我的；前往審標前沒有拿到投標產品的規格，實際
    的規格是到現場才知道等語（同上卷第39、41至42頁）。其
    於原審審理時證稱：我是瑞光儀器公司人員，已經做了19年
    ，我有介紹東杭實業公司、甫丞企業公司給范新仁，我知道
    我要去擔任審標人，有收到學校的委託書，我不知道是何人
    請我擔任審標人，那個學校我不熟，審標資料是在開標那天
    才給我，我不是本案的規劃設計人等語（見第一審卷五第22
    2、224、227至229頁），足見洪敏郎根本未曾就本件標案為
    任何設計規劃，因受范新仁之託即擔任審標人，亦未與○○
    國中任何承辦人員連繫設計規劃一事。
  ⒋證人即同案被告黃肇成於92年11月17日檢察官偵查中證稱：
    （審標人是誰說要找的？）涂國林透過謝東宏告訴我的，說
    需要一個審標的，要我找出一個人替代學校審核標案，我就
    請王榮華，他告訴我找了和新科技的人，…後來開標2、3天
    我問他找何人，他說要找他公司的李燕進（見他168 號卷第
    148 頁正反面）。證人黃肇成於原審雖翻異前詞，改稱：涂
    國林沒有告訴我去借牌或以其他方式得標，當時他只是開玩
    笑的說，要多找幾家有興趣的廠商投標不要流標，不是指借
    牌圍標，也沒有叫我去找李燕進來作審標人，藉機排除其他
    廠商；我是有提供規劃設計名單給學校，是提供公司名稱，
    沒有人名，我不知道是李燕進擔任規劃設計，學校並沒有告
    訴我等語（見第一審卷五第40至41、45頁），惟假若黃肇成
    未被事前告知訊息，怎知上開採購案要找人審標，而主動提
    供名單給曾文賢？又倘依其所述，僅提供規劃設計「公司」
    之名稱予學校，則曾文賢如何得知要由「李燕進」擔任教學
    與行政電腦設備案之設計規劃人並記載於簽呈之上？更何況
    李燕進為「揚立資訊公司」之員工，根本非被告所提供之「
    和新科技公司」員工？足見黃肇成提供規劃設計公司及人員
    予曾文賢時，早已事先安排由李燕進偽以和新科技公司人員
    名義於開標日到場審標無訛，黃肇成於原審翻異前詞所述上
    開證詞，有違常情，應是事後卸責之詞，不足採信。
  ⒌證人即同案被告范新仁於93年2月9日檢察官偵訊時證稱：（
    涂國林及謝東宏是否知道洪敏郎是你找的審標人？）是涂國
    林及謝東宏二人出的主意，他們二人在牛肉麵店見面時，謝
    東宏說規格已經幫我改過了，我就告訴他說改了也沒有用，
    其他人也會做，東西一樣，差別很多，涂國林及謝東宏就出
    主意，於是他就叫我自己去找審標人，事後我告訴謝東宏說
    我找了洪敏郎作審標人，他跟我說好等語（見偵2775號卷第
    148至149頁）。其於原審雖改稱：因為我妹妹范秀裡、鄭俊
    彬都在調查中，所以當時腦筋空白，我忘記有沒有說是涂國
    林、謝東宏在牛肉麵店時出主意，叫我去找審標人，事後告
    訴謝東宏找了洪敏郎作審標人；沒有在牛肉麵店與涂國林、
    黃肇成、謝東宏共同提到審標規劃的事情，也沒有參與指定
    審標人；涂國林沒要求提供審標人名單云云（見第一審卷五
    第171、178、180 頁、卷七第11頁）。然徵諸其於原審仍證
    稱有介紹洪敏郎給學校之事實（同上卷五第182 頁），及開
    標前曾文賢確實未與洪敏郎接觸連繫過，倘范新仁未於事前
    提供名單，曾文賢如何得知要由洪敏郎擔任各科教學與辦公
    設備案之設計規劃人並記載於簽呈上？足見范新仁於偵查中
    所述因顧慮其他人也會做，所以改規格也沒有用乙情，應屬
    實情，而為解決他人競標而無法順利得標之問題，遂找來洪
    敏郎擔任審標人一節，應屬實情，其於原審翻異前詞，應係
    卸責之詞，委不足採。
  ⒍被告曾經指示曾文賢應找人審標及於開標前獲悉廠商已安排
    人員審標等情，迭據被告於⑴92年11月27日東機組供稱：90
    年5、6月間，謝東宏至○○局找局長吳國銑，吳國銑則找我
    到他辦公室，告訴我謝東宏有意承作○○國中教學與行政電
    腦設備採購工程，吳國銑要求我幫謝東宏的忙，我當面向吳
    國銑及謝東宏說明一切須依法辦理…因為○○局無審查規格
    之人員，所以委託○○國中總務主任曾文賢委請來的（見偵
    2775號卷第27頁反面、第28頁反面）。⑵92年12月10日東機
    組供稱：90年5、6月間，○○局吳國銑曾要我幫忙謝東宏承
    作○○國中「教學與行政電腦設備」採購案，我便告訴謝東
    宏採購案招標時應該要符合程序，同時告訴他開標前○○國
    中要找人審查投標廠商的規格標（同上卷第35頁正反面）；
    ○○國中「教學與行政電腦設備」採購案在送到○○局審查
    後，我曾分別告訴曾文賢及謝東宏該標案開標時要找人審查
    投標廠商的規格標，因此謝東宏與黃肇成於開標前一天晚上
    到○○局辦公室找我時，我就順便問謝東宏這件事（同上卷
    第35頁正面）；（開標前一天晚上）我告訴謝東宏與黃肇成
    ，明日開標時一切按照程序開標，其他的事我也無法幫忙，
    我還問謝東宏，○○國中是否找好審標人員，當時謝東宏告
    訴我已經找到審標的人員，同時黃肇成亦告訴我，他已經找
    好兩家外地廠商前來陪標（同上卷第34頁反面至35頁正面）
    ；我與吳國銑沒有私人恩怨，但這個案子確實是謝東宏找吳
    國銑，並由吳國銑交待我幫忙謝東宏（同上卷第36頁反面）
    。⑶93年1 月12日檢察官偵查中供稱：這兩件採購案都是上
    網公開招標的案子，他們無法內定由何人得標，所以在產品
    的規格上做部分的限制，用規格標來限制一些廠商無法買到
    ，而且他們自行決定審標人是誰，兩件案子都是謝東宏來接
    洽，我不知道審查人員是誰，我擔心的是廠商數量不夠而流
    標，審標人員是經誰指示曾主任上簽我不清楚。我有跟謝東
    宏及學校說要找一個審標人員，是由上淯公司找人來審標，
    而說是我指示的等語（同上卷第65頁）。⑷93年11月23日原
    審審理時供述：上網公告時，我有知會學校希望他們能夠提
    供審查人員（見第一審卷六第139頁）各等語在卷。
  ⒎參依證人即時任○○局○○課技正梁太然於原審審理時證稱
    ：我不清楚規格審查人如何決定，這是涂國林跟學校的聯繫
    ；案件的承辦人員擔任投標廠商的招標文件審查，負責審查
    資格；如果有外聘審查人員，學校方面，由學校處理，並會
    知會○○局；開標時審標人應該由業務單位的主辦人擔任，
    委外設計如果有專案的話，應該由原單位負責，原單位就是
    學校委託找審標人，就由學校處理；採購案是○○局召開的
    話，我們的主辦人就是審標人，不需要再找審標人等語（見
    第一審卷五第120至123頁）。另證人即時任○○局○○課課
    長鄧明星證述：法無明文規定何種案件會聘請○○局以外的
    人擔任規格審查人，學校委託○○局辦理的採購案件，要委
    外審標，是○○局主辦人員決定，也是由主辦人員通知學校
    （見第一審卷六第50頁正面）。由上開證詞可知，被告係上
    開二採購案承辦人，有權決定是否找審標人，而其確實也通
    知曾文賢依此辦理，並告知謝東宏（謝東宏再轉知黃肇成）
    、范新仁找人審標，黃肇成、范新仁因此提供審標人員名單
    予曾文賢，曾文賢依此名單不實辦理上開簽稿，堪認被告通
    知曾文賢應找人審標乙節，顯為遂行吳國銑指示協助，藉規
    格標審查排除其他競標廠商，使與謝東宏達成協議之廠商黃
    肇成、范新仁能順利得標之目的。
  ⒏被告辯護人雖以被告僅供述「請學校找審標人」，並沒有要
    求特定人選，及審標人係由學校直接寄送通知，沒有經過公
    文程序，被告所屬之○○局也未參與，審標人之指定與被告
    無涉云云。惟曾文賢已證明上開請李燕進、洪敏郎無償規劃
    設計之簽稿，經洪錦煌校長核示後，有報給○○局涂國林（
    見第一審卷六第77、88頁），且被告亦供明開標前一晚已經
    由謝東宏、黃肇成確認已找到審標人（見偵2775號卷第28頁
    反面、第35頁正面），而上開不實簽稿既係為使黃肇成、范
    新仁得以安排自家人，於審標時藉機排除其他競標廠商，則
    黃肇成、范新仁找何人審標，及審標人是否由○○局或校方
    通知出席，均不影響被告事前授意找人審標，由曾文賢分擔
    不實登載公文（簽呈），以協助與謝東宏達成協議之黃肇成
    、范新仁順利得標，損害投標之公平、正確性之事實。
  ⒐按共同正犯，係共同實施犯罪行為之人，在共同意思範圍內
    ，各自分擔犯罪行為之一部，相互利用他人之行為，以達其
    犯罪之目的，其成立不以全體均行參與實施犯罪構成要件之
    行為要件；參與犯罪構成要件之行為者，固為共同正犯；以
    自己共同犯罪之意思，參與犯罪構成要件以外之行為，或以
    自己共同犯罪之意思，事前同謀，而由其中一部分人實行犯
    罪之行為者，亦均應認為共同正犯，使之對於全部行為所發
    生之結果，負其責任，司法院大法官會議第109 號解釋可資
    參照。依上開事證，被告因吳國銑交待配合，為使與謝東宏
    達成協議之黃肇成、范新仁順利得標，通知曾文賢應找人審
    標，而由黃肇成提供偽以和新科技公司名義之李燕進、范新
    仁提供瑞光儀器公司洪敏郎之名單，使曾文賢將李燕進、洪
    敏郎協助規劃設計之不實事項登載於簽呈之上，經送洪錦煌
    核示後陳報○○局，○○國中並依此分別通知李燕進、洪敏
    郎，於90年10月26日開標當天擔任上開甲、乙標案之審標人
    ，負責審查投標廠商之規格。雖上開甲標案投標廠商旭強資
    訊公司因未檢附足以判斷有效期之資格證明文件，乙標案投
    標廠商聖林企業社未提出現場勘查證明，與投標須知第65條
    「廠商應準備資格審查之各項證明文件如后：…㈣有效期限
    內同業公會會員證(影本)、㈤單位現場勘查證明正本（否則
    視為無效標）…」規定未符，依政府採購法50條第1項第1款
    規定，由開標主持人梁太然宣佈「資格不符」不予開啟標單
    封（詳後不另為無罪諭知之說明），致未發生以「規格不符
    」之事由使上開二採購案開標發生不正確結果。惟刑法第21
    3 條之罪，僅以明知為不實之事項而登載於職務上所掌之公
    文書，及足以生損害於公眾或他人為要件，初不因其登載時
    有無生損害於公眾或他人之犯意，及實際上已否生損害，而
    為區別（最高法院31年上字第1826號判例參照），是被告仍
    應與曾文賢成立共同公務員登載不實，及與謝東宏、黃肇成
    、范新仁、曾文賢共犯政府採購法第87條第3項、第6項以非
    法之方法使開標發生不正確結果未遂之罪，依法應予論科。
(二)被告知悉謝東宏等人協議由黃肇成、范新仁投標，謝東宏不
    為投標之事證如下：
  ⒈證人即同案被告謝東宏於：⑴93年11月1 日原審詰問時證稱
    ：（從來如何決定由范新仁來應標？）本來是競爭關係，後
    來我就退而求其次，由范新仁來做，他是教學部分，我是電
    話監控部分，事後得標後，我負責范新仁標案的電話和監控
    部分；（這個會議〈指稽核會議〉是90年9月28日開的，是
    在之前或之後決定由范新仁、黃肇成得標？）之前；（當時
    有決定是由范新仁、黃肇成投標，還是范新仁投標？）都是
    范新仁決定…（見第一審卷五第69至70、81頁）。⑵93年12
    月6 日原審詰問時證稱：（是什麼時候才決定交給上淯、益
    峰來做？）時間點我忘了是在年中6、7月或7、8月，另外1
    份規劃書是范新仁規劃，所以我才去找范新仁協商；…印象
    是在他豐村家裡協議，由他得標；（既然林進展和上面的比
    較熟，為何你的規劃書沒有被採用？）因為我和范新仁達成
    協議，由范新仁主標，繼續用范新仁的規劃書；我是先去找
    范新仁，他再介紹我去找黃肇成，因為採購有包含電腦設備
    的部分，而該部分是黃肇成提供給范新仁電腦設備的規劃書
    ；當時還沒有分成二個標案，但是黃肇成、范新仁內部已經
    分配好電腦設備部分由黃肇成負責（見第一審卷七第36、72
    、78、83頁）。謝東宏上開證詞並有90年9月28日花蓮縣稽
    核小組第71次會議紀錄、決標紀錄、第一次公開招標投標廠
    商出席紀錄、開標紀錄、上淯公司及益峰企業社之標單可參
    （見調查卷一證據編號76、44、45、46、47、50），足堪採
    信。
  ⒉證人即同案被告林進展於93年12月6 日原審詰問時證稱：（
    你和張志強、涂國林、謝東宏有無一起討論○○國中標案？
    ）只有我和張志強、謝東宏，在謝東宏家說這個案子由范新
    仁作；…謝東宏在請你幫忙找○○局幫忙之前，是不是有先
    找過范新仁還是你去幫他引薦○○局的人後，才去找范新仁
    ？）這我不知道，但我介紹他們認識之後，他們有再碰面；
    （那時候謝東宏有告訴你他找范新仁有何目的？）他們私下
    協商由誰承作；（當時的情形，你認為是一開始謝東宏請你
    幫忙向○○局溝通的案子，跟後來謝東宏實際與范新仁商議
    的事情是不一樣？）完全不一樣，有點像謝東宏去搶范新仁
    的標，要脅人家拿錢出來的樣子等語（見第一審卷七第91、
    103、104頁），核與謝東宏上開同意退讓不為投標之證詞大
    致相符，謝東宏與范新仁達成協議不為投標之事實，堪予認
    定。
  ⒊而據被告於92年11月27日東機組供稱：90年5、6月間，謝東
    宏至○○局找局長吳國銑，吳國銑則找我到他辦公室，告訴
    我謝東宏有意承作○○國中教學與行政電腦設備採購工程，
    吳國銑要求我幫謝東宏的忙，我當面向吳國銑及謝東宏說明
    一切須依法辦理；開標前的一天晚上，謝東宏與黃肇成曾一
    起到○○局的辦公室找我談論隔天要開標的事情，我除了問
    他們○○國中是否已經委託開標當日負責審查規格標之人員
    之外，並向他們表示這件事情我能夠幫得上忙的地方一定幫
    他們的忙，但是不一定能保證沒問題等語（見偵2775號卷第
    27頁反面、第29頁反面），可知謝東宏本有意承作上開採購
    案工程，並已獲得當時之○○局長吳國銑支持，嗣後謝東宏
    卻以規劃設計廠商列席參與上開採購案90年9 月28日稽核小
    組會議，復於開標前夕與其他廠商黃肇成拜訪被告請求協助
    ，而開標當日謝東宏所代表之振宏公司確實也未為投標等情
    ，均為被告辦理上開採購案招標業務知悉之事項，則被告對
    於謝東宏與黃肇成、范新仁達成協議由上淯公司、益峰企業
    社投標，振宏公司不為投標乙情，自難諉為不知。
  ⒋謝東宏等人協議於上開採購案振宏公司不為投標，按依政府
    採購法第87條第4 項規定：意圖影響決標價格或獲取不當利
    益，而以契約、協議或其他方式之合意，使廠商不為投標或
    不為價格之競爭者，處6月以上5年以下有期徒刑，得併科10
    0萬元以下罰金，屬犯罪之行為。依同法第50條第1項第7 款
    規定：投標廠商有下列情形之一，經機關於開標前發現者，
    其所投之標應不予開標；於開標後發現者，應不決標予該廠
    商：七、其他影響採購公正之違反法令行為。故開標時，對
    於協議之黃肇成所代表之上淯公司、范新仁所代表之益峰企
    業社均不應予開標，然而被告負責初審，知悉謝東宏等人協
    議不為投標，卻未將上情報告開標主持人梁太然，仍開啟上
    淯公司、益峰企業社之標單封，最終由梁太然宣佈決標予上
    淯公司、益峰企業社。被告上開行為助成黃肇成所代表之上
    淯公司、范新仁所代表之益峰企業社得標之結果，應堪認定
    。
  ⒌按政府採購法第87條第4 項之罪，以行為人之主觀上須有影
    響決標價格或獲取不當利益之意圖，客觀上須有以契約、協
    議或其他方式之合意，藉以達成促使廠商不為投標或不為價
    格競爭之結果。因此，該罪之犯罪主體，係指「使廠商不為
    投標或不為價格競爭」之人而言，並無特殊之身分限制，其
    共同實行、教唆或幫助者，得成立正犯或共犯。依上開事證
    ，被告知悉謝東宏等人達成協議由黃肇成（上淯公司）、范
    新仁（益峰企業社）投標，謝東宏（振宏公司）不為投標，
    違反政府採購法之規定，影響採購之正確性，被告為協助上
    淯公司、益峰企業社得標，於開標時未報告開標主持人依政
    府採購法第50條第1項第7款規定，對上淯公司、益峰企業社
    不予開啟標單封，而使開標主持人宣佈決標予以最低價上淯
    公司、益峰企業社，應與謝東宏、黃肇成、范新仁共犯政府
    採購法第87條第4 項意圖影響決標價格，而協議使廠商不為
    投標罪，應依法論科。
二、論罪科刑及撤銷改判之理由  
(一)新舊法比較適用：
  ⒈按被告行為後，刑法業經於94年2月2日修正公布，並於95年
    7月1日施行，其中刑法第55條關於牽連犯之規定，業經刪除
    ，被告之犯行，因行為後新法業已刪除牽連犯之規定，此刪
    除雖非犯罪構成要件變更，但顯已影響行為人刑罰之法律效
    果，自屬法律有變更，依刑法第2條第1項規定，比較新、舊
    法結果，仍應適用較有利於被告之行為時法律即舊法論以牽
    連犯（最高法院95年第8 次刑事庭會議決議參照）。
  ⒉被告行為及裁判時，政府採購法第87條第3 項以詐術或其他
    非法之方法，使廠商無法投標或開標發生不正確結果之罪刑
    均相同，僅將未遂犯由第5項移列至第6項，故無新舊法比較
    之問題。
(二)論罪法條：
  ⒈被告知悉謝東宏、黃肇成、范新仁意圖影響決標價格，協議
    由上淯公司、益峰企業社投標，振宏公司不為投標，為協助
    上淯公司、益峰企業社得標，乃通知曾文賢找人審標，使黃
    肇成、范新仁得以安排自家人擔任審標人員，藉規格審查排
    除其他競標廠商，因上開採購案採公開招標方式，前開行為
    雖不能決定性地左右決標結果，然既係直接限制競爭，降低
    得標之阻力，則客觀上仍可相對性地發生影響力，並非本質
    上手段之不能。故核被告所為，係犯刑法第213 條公務員登
    載不實罪（此部分事實業據檢察官起訴，惟漏引法條）、政
    府採購法第87條第4 項意圖影響決標價格協議使廠商不為投
    標罪、同法第87條第3、6項以非法方法使開標發生不正確結
    果未遂罪（檢察官起訴被告此部分犯行既遂，因未涉及罪名
    變更，自無庸變更起訴法條）。
  ⒉被告與曾文賢就公務員登載不實之犯行，與謝東宏、黃肇成
    、范新仁、曾文賢以非法方法使開標發生不正確結果未遂，
    與謝東宏、黃肇成、范新仁就意圖影響決標價格協議使廠商
    不為投標之犯行，分別有犯意聯絡及行為分擔，均應論以共
    同正犯。
  ⒊被告為使特定廠商順利得標的而犯上開各罪間，有方法、結
    果之牽連關係，應依修正前刑法第55條後段牽連犯之規定，
    從一重之公文書不實登載罪處斷。
(三)加減刑事由：
  ⒈被告前於88年間，因妨害家庭案件，經臺灣花蓮地方法院判
    處有期徒刑6月，本院駁回上訴確定，於88年12月7日易科罰
    金執行完畢，有臺灣高等法院被告全國前案紀錄表可按，其
    於前案執行完畢後5 年內再犯本件有期徒刑以上之罪，為累
    犯，應依刑法第47條第1 項規定加重其刑。
  ⒉按99年5月19日公布，同年9月1日施行之刑事妥速審判法第7
    條規定：「自第一審繫屬日起已逾8 年未能判決確定之案件
    ，除依法應諭知無罪判決者外，經被告聲請，法院審酌下列
    事項，認侵害被告受迅速審判之權利，情節重大，有予適當
    救濟之必要者，得酌量減輕其刑：一、訴訟程序之延滯，是
    否係因被告之事由。二、案件在法律及事實上之複雜程度與
    訴訟程序延滯之衡平關係。三、其他與迅速審判有關之事項
    。」查本件被告涉案部分，於93年3 月18日即繫屬於原審法
    院，有檢方移審函可稽（見第一審卷一第1 頁），迄至本院
    此次判決時已逾8年期間，被告及其辯護人於本案106年8 月
    30日審理時，以言詞聲請如法院仍認被告有罪，請求適用上
    開規定，酌量減輕其刑（見本院更㈣審卷五第83頁）。茲審
    酌本案訴訟程序之延滯，並無被告逃亡而遭通緝、因病而停
    止審判、另案長期在國外羈押或服刑或意圖阻撓訴訟程序之
    順利進行，暨一再無理由之聲請迴避等屬被告個人事由所造
    成案件延滯之情事，乃係因起訴時人數眾多，案情較為複雜
    ，被告及同案被告抗辯受不正訊問須予調查勘驗，及起訴與
    審判認定事實與法律上評價有所不同，以及檢察官移送併案
    致延滯訴訟多年未能確定，實不可歸責於被告，可認侵害其
    受迅速審判之權利情節重大，符合前揭酌減其刑之條件，有
    予適當救濟之必要，爰依上開規定，酌減其刑。
  ⒊上開加減刑事由，依刑法第71條第1 項規定應先加後減之。
(四)撤銷改判理由：
    被告上訴否認犯罪，所執之辯詞雖無可採，但原判決關於被
    告有如後述⒉所載犯罪不能證明，應不另為無罪諭知，並有
    如後述⒈及⒊所載之疏誤，應由本院予以撤銷改判之：
  ⒈檢察官移送併辦之金馬獎頒獎典禮部分與被告前開有罪部分
    未有連續犯裁判上一罪關係，原審併為審判，於法不合。
  ⒉⑴被告因經辦上開採購案而收取回扣，或因違背職務行為而
      收受不正利益之罪證不足（參本判決書第46至52、53至56
      頁），亦未與吳國銑共犯貪污治罪防制條例第4條第1項第
      3款依據法令從事公務人員，購辦公用物品，收取回扣罪
      及其他舞弊（參本判決書第52至53頁）；
    ⑵上淯公司、益峰企業社非上開採購案提供規劃設計服務之
      廠商，並無政府採購法施行細則第38條第1項第1款、第3
      款及投標須知第54條第1款、第3款規定不得投標之情形（
      參本判決書第39至46頁）；
    ⑶旭強資訊公司、聖林企業社係因有未依投標須知檢附資格
      證明文件之疑義，因而被認定資格不符而未予開啟標單封
      ，非被違法排除（參本判決書第62至65頁）；
    ⑷上淯公司、益峰企業社邀請原本「無投標意願」之廠商陪
      標或借用證件部分，自無促使廠商不為價格競爭決意之可
      言，而與政府採購法第87條第4 項之犯罪構成要件不合，
      自不構成該罪（參本判決書第56至60頁）。
    原審誤認上述⑵、⑶、⑷，被告與謝東宏等人亦共犯政府採
    購法第87條第3項以詐術使開標發生不正確結果，及同條第4
    項意圖影響決標價格協議不為投標罪，復再與上述⑴之罪，
    依牽連犯之規定，對被告從重論以依據法令從事公務人員，
    購辦公用物品，收取回扣罪及其他舞弊罪處斷，並諭知追繳
    沒收犯罪所得，認事用法均有違誤。
  ⒊原審未論以被告累犯，復未及適用刑事妥速審判法第7 條規
    定，及中華民國九十六年罪犯減刑條例予以減刑，亦有未合
    。
(五)科刑說明：
    爰審酌被告於案發時為花蓮縣○○局技士，承辦公用物品採
    購之公務人員，雖本件採購案時間緊迫（參證人曾文賢及王
    銘逢證詞），而有成敗之壓力，其為免流標，竟遵依○○局
    長吳國銑指示，意圖護航特定廠商，使曾文賢為上開不實之
    簽稿，特定廠商因此得以安排審標人員，伺機以規格不符排
    除競標者，最終因競標廠商資格審查不符被排除，而生未遂
    ，而受被告指示共犯不實登載公文書罪之曾文賢已經原審法
    院判處有期徒刑1年（緩刑2年）確定；被告另知悉廠商間意
    圖影響決標價格而有不為投標之協議，該參與協議而為投標
    之廠商（上淯公司、益峰企業社）不應開標卻仍予開標，終
    致以決標予該等特定廠商，破壞採購之公平、正確性；暨被
    告犯後態度、智識程度（國立○○○○技術學院營建管理系
    畢業）及長期擔任公職等一切情狀，量處如主文第2 項所示
    之刑。又被告所犯之罪係在96年4 月24日以前，且符合減刑
    之要件，應依中華民國九十六年罪犯減刑條例第2條第1項第
    3款之規定，減其宣告刑二分之一。
(六)至於本案扣押之物品，有部分係被告或同案被告犯罪之證據
    ，部分與被告上開犯罪無涉，經核與刑法沒收要件有間，均
    不在被告犯罪項下宣告沒收，併予敘明。
參、不另為無罪諭知
一、公訴意旨略以：
(一)上淯公司黃肇成、益峰企業社范新仁為順利標得上開二採購
    案以獲取不法利益，自行設計前揭二採購案規劃設計書，並
    與原意欲參與投標之振宏公司謝東宏達成協議，使振宏公司
    不為投標，並約定得標後由上淯公司、益峰企業社提供得標
    金額之一成金額交付謝東宏，作為謝東宏之酬金及行賄之款
    項，由謝東宏協助上淯公司、益峰企業社向○○局人員疏通
    管道，並由黃肇成先行出具票面金額30餘萬元支票一紙（得
    標後換為21萬6千元支票1紙）、范新仁出具票面金額70萬元
    、150萬元支票各1紙為保證票，票面金額合計241萬6千元，
    分別交付謝東宏收執，謝東宏並將前揭支票3 紙轉交林進展
    保管。謝東宏再與林進展研商後，透過林進展委託曾與吳國
    銑共事之張志強向當時花蓮縣政府○○局局長吳國銑關說，
    以採用范新仁、黃肇成所製作之採購案規劃設計書，並協助
    由范新仁、黃肇成標得前揭採購案。經吳國銑同意後，指示
    被告配合辦理，並協助上淯公司黃肇成、益峰企業社范新仁
    取得前揭標案。
(二)被告為協助上淯公司、益峰企業社得標，明知廠商有後述違
    反政府採購法之情事，仍予開標，並違法排除競標之旭強資
    訊公司、聖林企業社，影響採購之公平性。
  ⒈教學與行政電腦設備（甲標案）部分：
    ⑴上淯公司黃肇成為取得本標案，央請揚立資訊公司王榮華
      協助圍標。王榮華除事前提供揚立資訊公司之證照、印章
      及投標資料，與黃肇成共同圍標外，並向高盈科技公司負
      責人吳智華借用高盈科技公司之牌照陪標，並由王榮華代
      高盈科技公司出具押標金應標，意圖影響決標價格或獲取
      不法利益，使廠商不為價格之競爭。
    ⑵嗣於90年10月26日在花蓮縣政府禮堂辦理前揭採購案開標
      時，王榮華並由莊生和陪同，代表揚立資訊公司出席開標
      ，並指示員工姜繼興代表高盈科技公司出席開標，又指示
      揚立資訊公司員工李燕進偽以○○國中該項標案之規劃設
      計廠商「和新科技公司」人員名義，審核該項標案投標廠
      商之標單規格。
    ⑶被告為協助上淯公司順利得標，明知高盈科技、揚立資訊
      、上淯公司為同一圍標集團，竟蓄意排除旭強資訊公司對
      「教學與行政電腦設備」案之投標資格，最後由上淯公司
      經減價後，以低於工程底價320萬元之308萬5千元得標。
  ⒉各科教學及行政設備（乙標案）部分：
    ⑴范新仁為取得本標案，央請瑞光儀器公司洪敏郎向甫丞企
      業公司實際負責人連育德借用該公司之牌照、印章、投標
      資料，並向東杭實業公司負責人許調賢借牌照、印章、資
      料，用以圍標「各科教學及行政設備」採購案，並由范新
      仁自行籌措該二陪標公司之押標金應標，意圖影響決標價
      格或獲取不法利益，使廠商不為價格之競爭。
    ⑵嗣於90年10月26日在花蓮縣政府禮堂辦理前揭採購案開標
      時，范新仁並委請新南興工業原料儀器行鄭俊彬、瑞光儀
      器公司陳志鴻分別代表甫丞企業公司、東杭實業公司參與
      開標，其中陳志鴻更於廠商出席紀錄中偽以許調賢之名義
      簽寫出席紀錄；洪敏郎則偽以○○國中該項標案之規劃設
      計廠商瑞光儀器公司人員名義，審核該項標案投標廠商之
      標單規格。
    ⑶被告為協助益峰企業社順利得標，明知益峰企業社、東杭
      實業公司、甫丞企業公司為同一圍標集團，竟蓄意排除聖
      林企業社對「各科教學及行政設備」案之投標資格，最後
      由益峰企業社以低於工程底價2100萬元之2079萬6,015元
      得標。
(三)黃肇成、范新仁2 人順利圍標並標得前揭二項採購案後，多
    次邀請被告為不正利益之招待，並由謝東宏於90年12月、91
    年1月間交付被告9萬元之賄款。
(四)因認被告於事實欄所載之外，另犯貪污治罪條例第4條第1項
    第3款、第5款、政府採購法第87條第3、4項罪嫌云云。
二、謹按：
(一)犯罪事實應依證據認定之，無證據不得認定犯罪事實；又不
    能證明被告犯罪，應諭知無罪之判決，刑事訴訟法第154 條
    第2 項、第301條第1項分別定有明文。認定不利於被告之事
    實，須依積極證據，苟積極證據不足為不利於被告事實之認
    定時，即應為有利於被告之認定，更不必有何有利之證據；
    又事實之認定，應憑證據，如未能發現相當證據，或證據不
    足以證明，自不能以推測或擬制之方法，以為裁判基礎；而
    刑事訴訟法上所謂認定犯罪事實之積極證據，係指適合於被
    告犯罪事實之認定之積極證據而言，雖不以直接證據為限，
    間接證據亦包括在內；然而無論直接或間接證據，其為訴訟
    上之證明，須於通常一般之人均不致有所懷疑，而得確信其
    為真實之程度者，始得據為有罪之認定，倘其證明尚未達到
    此一程度，而有合理之懷疑存在時，致使無從形成有罪之確
    信，根據「罪證有疑，利於被告」之證據法則，即不得遽為
    不利被告之認定（最高法院29年上字第3105號、30年上字第
    816 號、40年台上字第86號、76年台上字第4986號判例要旨
    參照）。
(二)刑事訴訟法第308 條規定：「判決書應分別記載其裁判之主
    文與理由；有罪之判決並應記載犯罪事實，且得與理由合併
    記載。」，同法第310條第1款規定：「有罪之判決書，應於
    理由內分別情形記載左列事項：一、認定犯罪事實所憑之證
    據及其認定之理由。」，及同法第154條第2項規定：「犯罪
    事實應依證據認定之，無證據不得認定犯罪事實。」揆諸上
    開規定，刑事判決書應記載主文與理由，於有罪判決書方須
    記載犯罪事實，並於理由內記載認定犯罪事實所憑之證據及
    其認定之理由。所謂認定犯罪事實所憑之「證據」，即為該
    法第154條第2項規定之「應依證據認定之」之「證據」。職
    是，有罪判決書理由內所記載認定事實所憑之證據，即為經
    嚴格證明之證據，另外涉及僅須自由證明事項，即不限定有
    無證據能力之證據，及彈劾證人信用性可不具證據能力之彈
    劾證據。在無罪判決書內，因檢察官起訴之事實，法院審理
    結果，認為被告之犯罪不能證明，而為無罪之諭知，則被告
    並無檢察官所起訴之犯罪事實存在，既無刑事訴訟法第154
    條第2 項所規定「應依證據認定之」事實存在，因此，判決
    書僅須記載主文及理由，而理由內記載事項，為法院形成主
    文所由生之心證，其論斷僅要求與卷內所存在之證據資料相
    符，或其論斷與論理法則無違，均以卷內證據資料彈劾其他
    證據之不具信用性，無法證明檢察官起訴之事實存在，所使
    用之證據並不以具有證據能力之證據為限。因此，同法第30
    8 條前段規定，無罪之判決書只須記載主文及理由。而其理
    由之論敘，僅須與卷存證據資料相符，且與經驗法則、論理
    法則無違即可，所使用之證據亦不以具有證據能力者為限，
    即使不具證據能力之傳聞證據，亦非不得資為彈劾證據使用
    。故無罪之判決書，就傳聞證據是否例外具有證據能力，本
    無須於理由內論敘說明（最高法院102 年度台上字第3161號
    判決參照）。同理，於認定為不另為無罪諭知時，所使用之
    證據亦不以具有證據能力之證據為限。是以，本件被告後述
    部分既經本院認不另為無罪諭知，本判決即不再論述所援引
    有關證據之證據能力，合先敘明。
(三)起訴之犯罪事實，究屬為可分之併罰數罪，抑為具單一性不
    可分關係之實質上或裁判上一罪，檢察官起訴書如有所主張
    ，固足為法院審判之參考。然縱公訴人主張起訴事實屬實質
    上一罪或裁判上一罪關係之案件，經法院審理結果，認應屬
    併罰數罪之關係時，則為法院認事、用法職權之適法行使，
    並不受檢察官主張之拘束。此際，於認係屬單一性案件之情
    形，因其起訴對法院僅發生一個訴訟關係，如經審理結果，
    認定其中一部分成立犯罪，他部分不能證明犯罪者，即應就
    有罪部分於判決主文諭知論處之罪刑，而就無罪部分，經於
    判決理由欄予以說明論斷後，敘明不另於判決主文為無罪之
    諭知即可，以符訴訟主義一訴一判之原理（最高法院100 年
    度台上字第4890號判決意旨參照）。
三、關於被告是否配合吳國銑指示，採用特定廠商提出之採購案
    規劃設計書？
(一)檢察官起訴謝東宏透過林進展，再由林進展委託曾與吳國銑
    共事之張志強向吳國銑關說，以採用范新仁、黃肇成所製作
    之採購案規劃設計書，並協助由范新仁、黃肇成標得前揭採
    購案，經吳國銑同意後，指示被告配合辦理，協助上淯公司
    黃肇成、益峰企業社范新仁取得前揭標案部分，無非以被告
    、謝東宏、張志強等人供證為據。
(二)惟上開採購案係○○國中自行編製預算書後提出於○○局，
    經稽核小組會議決議修正後，依此辦理招標，並無特定廠商
    規劃設計版本，茲敘述如下：
  ⒈被告關於其受吳國銑指示協助廠商之供述：
    ⑴92年11月27日東機組供述：「90年5、6月間，謝東宏至○
      ○局找吳國銑，吳國銑則找我到他辦公室，告訴我謝東宏
      有意承作○○國中教學與行政電腦設備採購工程，吳國銑
      要求我幫謝東宏的忙，我當面向吳國銑及謝東宏說明一切
      須依法辦理；後來謝東宏主動打電話約我，我即與他在我
      朋友李孝明之妻位於花蓮市○○路上○○夜市附近所開設
      的牛肉麵店見面，當時我與謝東宏、黃肇成及一些朋友在
      場，席間，黃肇成向我打聽○○局辦理○○國中教學與行
      政電腦設備的招標相關內情，我則表示你如果想標得這件
      工程，一定需要自己去找三家廠商配合。」、「（…吳國
      銑有無再次向你關心或指示這件事情？）沒有」（見偵27
      75號卷第27頁反面、第28頁正面）。
    ⑵92年11月27日檢察官偵訊時供述：「局長請我特別幫忙，
      之後謝東宏就介紹上淯公司的黃肇成給我認識」、「局長
      要我幫忙以後，謝東宏有介紹黃肇成給我認識，我們是在
      ○○路一家麵攤認識的，我有告訴他必須找三家廠商陪標
      ，我沒有叫他請三家公司圍標的事情」（同上卷第30頁反
      面、第31頁）。
    ⑶92年12月10日東機組供述：「90年5、6月間，○○局長吳
      國銑曾要我幫忙謝東宏承作○○國中教學與行政電腦設備
      採購案，我便告訴謝東宏採購時應該要符合程序，同時告
      訴他開標前，○○國中要找人審查投標廠商的規格標」（
      同上卷第35頁正反面）。
    ⑷93年1月8日東機組供述：「（…黃肇成是如何向你打聽○
      ○國中招標案的相關內情？）當時黃肇成有告訴我，他想
      標得該件採購案，所以他才會向我打聽招標內情，但是我
      只告訴他，如果想要標得這件工程，一定需要自己去找三
      家廠商配合，才能夠達到法定開標的廠商家數。」（同上
      卷第54頁反面至55頁正面）。
    依被告上開供述內容，其受吳國銑指示協助謝東宏後，僅向
    謝東宏告知「找人審查投標廠商的規格標」，及向黃肇成告
    以「找三家廠商配合。」，並無公訴意旨所指採用上淯公司
    、益峰企業社規劃設計書。
  ⒉證人張志強關於吳國銑指示被告如何協助謝東宏乙節，雖曾
    於93年2 月19日書立自白書載稱：「隔天局長請涂國林到局
    長室，我也在場，談○○國中電腦案，因我不是專業，所以
    也只在旁聽，局長說如果可以的話就用原來謝的設計案方式
    辦理」等語（見偵295 號卷第13頁）；然據其同日於東機組
    訊問時供稱：「（○○國中這個案子，你沒有跟謝東宏，你
    沒有跟涂國林一起在局長辦公室裏頭談嗎？）沒有，我沒有
    跟涂國林一起在局長辦公室裏面，談過○○國中的案子。」
    （見本院更㈣審卷五第23頁反面勘驗筆錄），及同日於檢察
    官偵訊時供稱：「…第一次我在場印象很深刻，他（吳國銑
    ）就講說ㄟ○○國中這個案子，電腦案，有沒有什麼方式，
    這二種方式到底有什麼不同，要用什麼方式去做比較好，聽
    聽承辦人的意見，我聽到的是這樣子一個陳述，然後局長就
    問，如果這個方案也可以，那個方案也可以，那你認為這二
    種方案採用哪一種方案，如果可以的話，這種方案也可以啊
    ！（問：哪種方案，你說的是謝東宏的方案，還是？）應該
    是原來的，原來的設計案，原來設計案是謝東宏，應該是謝
    東宏的設計案，那個、那個電腦設計案。（你說第一次在場
    聽到吳國銑，吳國銑問涂國林？）問承辦人涂國林說，你覺
    得這二個方案有什麼不同，哪種案子可行性比較高，那涂國
    林跟局長的對話是工程上的對話，我也聽不懂，因為整個案
    子的規劃我也沒參與，所以當時我就先離開了。…後來決定
    採用哪一個方案，我不知道，我不在場，但是我想應該是謝
    東宏的方案，要不然、要不然是…」（見本院更㈣審卷五第
    38頁反面勘驗筆錄）等語，可知證人張志強並未參與吳國銑
    與被告關於○○國中採購案之談話，且所述採用謝東宏規劃
    設計案也係證人臆測之詞。嗣後證人張志強更於本院更一審
    時證述：「（吳國銑到底有沒有指示涂國林在採購招標案採
    用原來廠商的規劃書？）我沒有親耳聽到這件事情。」、「
    （你在93年2 月19日的自白書為什麼會寫到局長說如果可以
    的話就用原來謝的設計案的方案辦理？）我當時在羈押中寫
    自白書的精神狀況不是很好，我也忘記為何會這樣寫，我也
    沒有聽到這樣的事情。」等語（見本院更㈠審卷四第49頁正
    反面），是以證人張志強上開自白書載述之內容，既經本人
    否認真實性，顯不能作為被告與吳國銑就上開採購案有公訴
    人所指共同收取回扣或其他舞弊情事之證據。
  ⒊更重要者，上開採購案規劃設計係○○國中根據廠商所提供
    之資料，經過開會討論，依校方需求，交由總務主任曾文賢
    編製而成：
    ⑴據證人即○○國中籌備處主任李克難先後於：①東機組訊
      問時證述：「…我擔任○○國中籌備處主任時，主要負責
      督導學校相關人員辦理校舍主體建築之興建、向教育部爭
      取所需相關設備經費及對所需設備進行細部規劃設計。…
      大約90年初，校方確定教育部將會核撥設備經費後，我們
      即依據歷來在學校工作的經驗，參考其他學校相關設備及
      參考廠商所提供的規劃資料，研提所需設備之需求資料，
      俾日後報給花蓮縣政府○○局，辦理招標事宜。…我確定
      在我90年8月1日調離學校前，從未委託廠商對前述『教學
      與行政電腦設備』、『各科教學及辦公室設備』二採購案
      做規劃設計，因為一方面我們並沒有規劃設計預算，另一
      方面教育部以後不會再撥款下來，因此我們都是參考各方
      面提供的資料，討論研商學校有的需求設備，而從未研究
      將該兩採購案委託廠商規劃設計。…我調離該校前，這兩
      筆採購案需求資料均未報給縣政府○○局。…當時只要有
      廠商就採購案拜會我，我就會提出學校相關需求資料給廠
      商參考，以便廠商能依照校方需求提出規劃設計資料供校
      方比較參考。…（依據曾文賢91年11月17日向本組人員供
      稱：教學與行政電腦設備在規劃設計時，有許多廠商向校
      方提出設計規劃案，但當時籌備處主任只交付上淯公司提
      供的規劃書給我，我即略以修改後，變成校方自行設計之
      規劃書，再交送○○局審核，是否確有此事？）應該有這
      樣的事，因為我都會將廠商所提供規劃資料轉交給承辦人
      參考，但是我絕不會只單獨交付乙家廠商所提出規劃書…
      」（見偵2775號卷第5至7頁）；②檢察官偵查中證述：「
      …廠商所提供的規劃書雖名為規劃書，但是送到我們以後
      ，我們會重新審理。…我們會一起討論包含總務主任、教
      導主任和我共同討論。我離開之前有拿到規劃書，由我們
      三人做討論，但未定案。」（同上卷第10至14頁）；③本
      院上訴審證稱：90年7 月31日離開○○國中時，教學行政
      設備資料還在蒐集及整理當中，沒有完成規劃；學校沒有
      規劃設計教學行政設備的經費，所以不會委託廠商做規劃
      ，但會請他們提供相關資訊（見本院上訴審卷二第443至4
      44頁、第445 頁）等語，即知上開採購案未採用某特定廠
      商之規劃設計書，且證人在離校之前也未將已彙編之概算
      書提報交予○○局。
    ⑵證人即90年8月1日到任○○國中校長洪錦煌先後於：①東
      機組證述：「…我到任時教學與行政電腦設備工程之概算
      書早已編妥…」、「（你擔任○○國中校長後教學與行政
      電腦設備工程之概算書有無陳報花蓮縣政府○○局？）有
      的，但是陳報花蓮縣政府○○局時我將原先規劃設計二間
      電腦教室內之電腦設備改為一間電腦教室，所需電腦設備
      經費減少一半。（你將原先規劃設計二間電腦教室內之電
      腦設備改為一間電腦教室，所需之電腦設備之概算書陳報
      花蓮縣政府○○局時有無獲得通過採用？）有的，花蓮縣
      政府○○局最後仍採用修改過的概算書…。」（見偵2775
      號卷第17頁正反面、第18頁正面）；②檢察官偵訊時證述
      ：「當時是我主動將二間電腦教室刪為一間，是曾文賢跟
      我說前任校長（指李克難）時就規劃成二間，我認為學生
      只有120 人，不需要二間，我才把它刪為一間…」（同上
      卷第23頁反面）；③原審審判時證稱：我任內有將一本一
      本的概算書送到○○局審查，（○○局有無請你們修改？
      ）應該是有，好像有廠牌不能明列之類的，（修改幾次？
      ）不只一次，總務主任和我都覺得很煩。…（你送審的預
      算書是經過你修改，還是依照原來李克難校長任內的規劃
      ？）我應該是依照李克難校長任內的規劃送審，後來好像
      因為分項發包的問題被退回，…（是誰負責修改？）是我
      及學校同仁開會討論，我交由曾文賢主任去執行修改（見
      第一審卷六第147、148、149 頁）等語，可知證人洪錦煌
      依循李克難任內已完成之概算書略作修改（詳後述電腦教
      室由2間改為1間及增加廚房設備）後即提送○○局審核，
      嗣經○○局指示廠牌不能明列、分項發包等修正後，即作
      為上開二採購案招標之用，並無因人事更迭而有變換規劃
      設計版本之情。
    ⑶證人曾文賢於92年11月17日東機組雖證述：「實際上在本
      案（指電腦採購案）設計規劃時，有許多廠商聽到風聲有
      此採購案，即有意爭取承包該採購案並提出設計規劃案，
      但當時籌備處主任李克難只交付上淯公司提供之規劃書交
      給我，我即略以修改後，變成校方自行設計之規劃書，再
      送○○局審核。」、「本採購案（指各科教學及辦公室設
      備採購案）實際上是後來范新仁提供規劃書給我，經過學
      校及我等相關人員討論略以修改後，變成校方自行設計之
      規劃書，再送○○局審核。」（見他168號卷第134頁反面
      、第135 頁反面）；同日檢察官偵訊時亦證述：黃肇成有
      告訴我規劃案是他送出來的。…之後是涂國林告訴我該規
      劃書送到公共工程委員會會有問題，他就直接叫我退回廠
      商修改，涂國林有告訴我缺失在哪裡，叫我要找廠商修正
      ，我就去找黃肇成（同上卷第156頁反面、第157頁反面）
      。惟據其於原審中證述：「（後來關於電腦部分，實際上
      提到○○局的規劃書，是誰規劃？）規劃是學校有內部討
      論，但規劃是我，另外我有找縣網中心的人協助。（黃肇
      成有規劃設計電腦工程部分？）我知道當時的資料有很多
      ，大都是校長交給我的。資料是我重整送出去的。…（學
      校的採購案，是不是應該由學校來設計規劃？）局裡面有
      要求學校提出需求，學校方面也有作這方面的努力，我們
      有去蒐集資料來做討論，並將討論的資料送到局裡，我不
      知道這樣算不算設計規劃，當時我們有將價格送出去。…
      （你已經知道○○局要由學校來設計規劃，為何在歷次調
      查站及偵查中稱是由別人來做設計規劃？）局裡要求我們
      提出需求，我統整資料並經過討論，將資料送出去。我不
      知道這樣算不算設計規劃。（你們學校所提出的預算書是
      誰做的？）我送到局裡面是我自己列印製作的。（為何會
      跟調查站、偵訊中所言不一？）我們有請人協助提供資料
      」等語（見第一審卷六第76、80、82頁），已證明上淯公
      司黃肇成、益峰企業社范新仁僅係提供校方資料之廠商。
      另觀諸證人黃肇成於原審證稱：「（是否由你提出規劃書
      ？）不是，我提供參考資料，規劃書是學校有些範本，希
      望我們提供參考資料…，（涂國林有沒有將規劃書交給你
      修改？）沒有，因為我知道規劃書一向都是學校製作。（
      你的確知道規劃書都是學校製作，而你也從來沒有製作規
      劃書？）是的。（你提交資料給學校，學校有無要你修改
      或幫忙？）沒有。一般我們是提供型錄等資料給學校參考
      ，但由學校決定。」、「（後來工程要招標，規劃設計的
      內容，你有沒提過，是否一樣？）很多都不一樣，當時學
      校有提到是二間電腦教室，我參與投標時，只有一間電腦
      教室，且規格很多也不一樣。」（見第一審卷五第27、28
      、48頁），及證人范新仁於原審證述：我沒有提供規劃書
      ，我只有提供學校設備方面資料」、「我提供資料給學校
      ，我並沒有設計」、「（交給老師以後，這些老師有沒有
      做什麼增刪？）我拿到標單時發現增加很多，諸如溜冰設
      備。太多了，總共7、800項目，太多了有哪些有增加我不
      清楚」、「我只是提供資料，（有沒有實際參與他們的規
      劃設計？）沒有」（見第一審卷五第169、177、187、192
      至193 頁）各等語，已堪認定上開採購案之概算書及預算
      書均係○○國中參考廠商提供之資料，經過開會討論確認
      需求後編製而成，故不論是概算書或預算書均未採行某特
      定廠商規劃設計版本，堪予認定。
    ⑷卷附李克難主任時期之90年6 月28日「花蓮縣立○○國民
      中學教學設備工程概算表」（見調查卷二證據編號94），
      及洪錦煌校長時期之90年9 月「花蓮縣立○○國民中學設
      備工程總預算書」（同上卷證據編號93），均係○○國中
      製作，已據上開證人等證述明確。比較上開二版本之規劃
      內容，原電腦標預算469萬5600元，因「電腦教室」由2間
      改為1間而變更為359萬5700元，原設備標1827萬173 元，
      因增加「廚房設備」而變更為2207萬6748元，亦即原概算
      書預算金額調整，主要係因項目增減所致。而事後提送○
      ○局之90年9月版本，經○○局90年9月28日稽核小組第71
      次會議討論作成決議：①附有原文的型錄建請刪除。②各
      項採購樣品規格建請註明三種以上廠牌或同等品。③直排
      輪溜冰所用附件配備，建請研議購買之。④招標文件建請
      註明「投標廠商可自行前往現場實地勘查」。⑤預算書第
      33頁/共42頁，動物生命科學VCD的公播權單價太高，建議
      再研議。⑥預算書第42頁/共42頁，第6項與第16項50M與3
      0M的拔河繩價格有問題，建請調整之。⑦樣品尺寸、材質
      建請標示明確，且樣品尺寸後面建請標示尺寸容許範圍。
      ⑧本案設計單價、數量、材料施工技術等應由承辦單位負
      責，修正後逕依規定辦理，免再會本小組，亦有該會議紀
      錄可參（見調查卷一證據編號76），僅微輻修正。再佐以
      證人洪錦煌於原審證述：「我應該是依照李克難校長任內
      的規劃送審，後來好像因為分項發包的問題被退回。」、
      「（是誰負責修改？）由我及學校同仁開會討論，我交由
      曾文賢主任去執行修改。」等語（見第一審卷六第148、1
      49頁），益證○○國中上開採購案原概算書預算金額調整
      ，純因電腦教室、廚房設備項目變動所致，且該變動係由
      學校主導，被告與廠商實無可能藉規劃（預算）書之修改
      ，提高預算金額製造回扣空間之情。
    ⑸綜上，洪錦煌校長沿用李克難主任在職期間已蒐集編製之
      90年6月28日工程概算表，於90年9月以該工程概算表為基
      礎，將電腦教室2間改為1間，並增加廚房設備，送交花蓮
      縣政府採購稽核小組審查併為後續之修改，即作為上開二
      採購案工程發包依據之規劃預算書，並無因學校人事變動
      而更換規劃書版本之情事。是被告雖依吳國銑指示協助請
      託之廠商，而謀議廠商安排自家人擔任審標人員，藉規格
      標審查排除競標廠商，但並無公訴意旨所稱採用廠商黃肇
      成、范新仁所提之規劃版本，亦堪認定。
  ⒋又倘若上開採購案有規劃版本之爭，則林進展提供謝東宏「
    先前」之規劃書予局長吳國銑參考，謝東宏、林進展已執「
    謝東宏版本」之規劃書向吳國銑關說成功，並由吳國銑指示
    被告採用特定版本之預算書，豈會再行退讓，轉而運作、協
    助范新仁、黃肇成得標之理。是以，同案被告謝東宏於檢察
    官偵查中證稱：原本與益峰企業社為競爭對手，因為我也想
    做該工程，後來我的規劃書每次都被退回來，後來我就找黃
    肇成與范新仁共同想把標案拿下來，因為聽說林進展與張校
    長很熟，我就透過林進展去打通上面的關節，然後大概經過
    半個月至一個月之後，我記得張志強校長跟林進展說應該會
    很順利，張校長並介紹涂國林給我認識，叫我去找涂國林說
    他主辦的，我聽到之後就去找益峰企業社、上淯公司，並且
    請他們再送預算書去給學校，由學校送交給涂國林。（為何
    益峰企業社預算書原本為1900萬元，會提高為2100多萬元？
    ）因為益峰企業社所做的預算書是成本價，送上去以後會被
    打折扣，當時不知是涂國林或是林進展告訴我編列預算為24
    00萬元，預算書依照法規，預算書要跟學校的預算相同，其
    中扣除中信局發包的校車後預算仍餘2100萬元，我就請范新
    仁自己調整預算（見偵2775號卷第151至152頁），及於原審
    證稱略以：90年5、6月間知道有○○國中電腦設備標案，當
    時我欲標此案，剛開始是李克難校長要我們提供無償的規劃
    ，後來校長調走後，該規劃就無疾而終，當時我有提出規劃
    書，我到○○局探聽我的規劃書都沒有人知道，後來我透過
    同學葉羅貴知道范新仁曾經找葉羅貴作電腦方面的規劃書，
    我透過葉羅貴去找范新仁。一開始沒有談到這個採購案是誰
    標，我跟他說，本來是希望由我來規劃，但他說他已經規劃
    很久了，本來是競爭關係，後來我就退而求其次，由范新仁
    來做，他是教學部分，我是電話監控部分，事後得標後，我
    負責范新仁標案的電話和監控部分；第1 次找黃肇成談採購
    案之事，是范新仁介紹的，在牛肉麵店見面時我跟他還很生
    疏；在7、8月時才談到拿出一成金額來做答禮，是在開標之
    前。涂國林有用牛皮紙袋裝整本的規劃書交給我，要我將有
    遺漏的資料拿去給范新仁修改（見第一審卷五第68至72頁）
    等語，顯與上開事證不符，而無可信。
四、關於被告是否因經辦上開二採購案而向廠商收取回扣？檢察
    官起訴被告於90年12月、91年1月間收受謝東宏交付賄款9萬
    元，無非係以被告曾經供稱因上開二採購案，取得謝東宏交
    付之不當金錢，及黃肇成、林進展證述事後有向被告交付酬
    謝金錢等為據。惟，
(一)按「證人之陳述，不免因人之觀察、知覺、記憶、敘述、表
    達等能力及誠實信用，而有偏差。是證人之陳述，其證明力
    是否充足，是否仍須補強證據輔助，應視證言本質上是否存
    在較大之虛偽危險性，不得一概而論。準此，基於雙方對向
    行為之犯罪（對向犯），指證者既非立於客觀見聞一定事實
    之第三人地位，其證言本質上亦存在較大之虛偽危險性，故
    為擔保陳述內容之真實性，應認須有補強證據，足使一般人
    對其陳述無合理之懷疑存在，而得確信其為真實。」（最高
    法院103年度台上字第4438號刑事判決參照）。
    查同案被告謝東宏關於被告是否收取回扣之供述如下：
    ⑴92年11月17日東機組供稱：那確是90年間（確實時間記不
      清楚），在花蓮縣政府○○局辦理「○○國中教學及電腦
      採購案」招標前，涂國林即向我表示，如矚意廠商上淯公
      司得標，要我去向黃肇成索取得標金額一成之回扣（見他
      168號卷第142頁正反面）；同日偵查中供稱：90年8、9月
      份涂國林找我出來談上淯公司得標要一成回扣，叫我轉達
      給黃肇成，黃肇成事後同意，他開了1 張30幾萬元的支票
      給我，後來我交給朋友去調現，然後再把現金交給涂某（
      同上卷第161頁正面）。
    ⑵93年2月9日東機組供稱：（你於92年11月17日向本組人員
      所作之供述是否實在？）部分不實在。實際上我將黃肇成
      給我的支票面額21萬餘元向林進展貼現後，還沒有給○○
      局技士涂國林等人時，由於期間另一投標廠商李國強向○
      ○局提出異議，所以在支票到期前，我自行將21萬餘元存
      到黃肇成的帳戶，讓其兌現。之後在91年初，黃肇成主動
      拿了15萬元給我，我認為他標得該工程之利潤不好，主動
      還他6 萬元後，再交給涂國林3萬元，剩下6萬元自己留用
      （見偵2775號卷第124頁反面）。            
    ⑶93年2月9日偵查中供稱：（在東機組所製作之筆錄是否實
      在？）不實在，涂國林拿10萬元回扣是實在的…。（涂國
      林有無跟你拿回扣？）有，有一次涂國林坐飛機回來花蓮
      ，我去機場載他的路上車子內交給他的（見偵2775號卷第
      151頁正面）。
    ⑷93年2 月10日東機組供述：我給涂國林賄款計2次，第1次
      與第2 次金額分別為3萬元與6萬元，時間分別為90年12月
      與91年年初，交付方式都是現金，交付地點則都是在我車
      上，第1 次交付地點是涂國林自台北開會回來，我去機場
      接他回家之途中，第2次交付地點則已記不清楚；至於第2
      次給涂國林之6 萬元，則是黃肇成於91年初交付之21萬餘
      元中提出的（見偵2775號卷第167頁反面至168頁正面）。
      其於同日簽立之自白書也為相同之載述內容（同上卷第16
      9至171頁）。
    ⑸93年12月6 日原審審理時證稱：（在○○國中案子內，你
      是不是曾經先後第1次拿3萬元，第2次拿6萬元給涂國林？
      ）我是為了答謝涂國林，是我和林進展協議後，認為涂國
      林有幫助我們送公文，就決議要主動贈送給他；因為○○
      國中和金馬獎的時間重疊，我第1次給他3萬元是在90年12
      月底工程快完工，無法區分是給○○國中或金馬獎案的錢
      ；（實際上你給涂國林多少錢？）9 萬，第1次給3萬元，
      是在90年12月中下旬，他去台北開會，我到機場接他；第
      2次給6萬元，是在91年2、3月份。（為何要分2 次給？）
      因為我和林進展協商後，3 萬元的部分是○○國中的，91
      年給的時候是界定為金馬獎的部分（見第一審卷七第47、
      66、81頁）。
    由謝東宏上開供詞可知，其所述交付被告之回扣金額，或稱
    係回扣總額的1成，或稱3萬元，或稱10萬元，或稱9萬元（3
    萬、6萬元2筆），未有一致性之陳述，直至93年2 月10日東
    機組偵訊之後雖一致供述給付被告回扣9萬元（3萬、6萬元2
    筆），然對於是否因○○國中或金馬獎採購案而交付金錢酬
    謝一事，仍見歧異。且依其所述第1筆回扣3萬元交付時點90
    年12月，查無被告自台北返回花蓮搭機之紀錄，有復興航空
    股份有限公司、立榮航空股份有限公司回函可參（見本院更
    ㈣審卷三第257頁、卷四第159頁、卷五第10頁），另遠東航
    空股份有限公司則因相關文件逾保存年限，已無法查詢被告
    搭機資料（見本院更㈣審卷四第157、282頁），則謝東宏供
    述第1筆回扣3萬元係90年底，在被告自台北公出返回花蓮之
    接機途中給付乙情，顯無法證明。更且，謝東宏上開證詞，
    與被告係立於行賄者之對向關係，有邀獲刑責減免之誘因，
    其指訴本即存有極高之虛偽危險性，觀其證言既有上述嚴重
    矛盾之情，實難確認為真實，不能遽採為被告經辦上開採購
    案收取回扣之證據。
(二)次按，證人就其得自他人之傳聞事實，而為轉述者，因所述
    非其本人親自聞見或經歷之事實，乃為被告以外之人所轉述
    原供述之「被告以外之人」所陳述內容之「傳聞證言」，仍
    為傳聞供述，為傳聞證據之一種，法院縱令於審判期日對該
    傳聞證人訊問，或由被告對其詰問，仍無從擔保其陳述內容
    之真實性，故該等轉述他人供述之內容者，即屬廣義之傳聞
    證據，應無證據能力。對向犯因係具有皆成罪之相互對立之
    兩方，鑒於其各自刑度的差異通常相當大（例如收受賄賂與
    交付賄賂罪），立法者又設有自首或自白得減免其刑之寬典
    （例如貪污治罪條例第11條第5 項），偵查機關乃利用此擁
    有依法談判的籌碼，經常出現捨小抓大，利用犯行較輕微一
    方之指證，期以破獲另一方之偵查手段。但也因有此誘因，
    故對向犯之一方所為不利於被告（即對向犯之他方）之陳述
    ，在本質上即已存有較大之虛偽危險性，即使施以預防規則
    之具結、交互詰問與對質，其真實性之擔保仍有未足，依刑
    事訴訟法第156條第2項規定之同一法理，自仍應認有補強證
    據以證明其確與事實相符之必要性。此之所謂補強證據，係
    指除該對向犯之一方所為不利被告之陳述本身之外，其他足
    以證明其所陳述被告犯罪事實確具有相當程度真實性之「別
    一證據」而言。此之「別一證據」，⑴就其質而言，係指如
    何之證據，得為補強證據，亦即補強證據之適格問題；除「
    累積證據」不具補強證據之適格外，指證者前後供述是否相
    符、有無重大矛盾或瑕疵、指述是否堅決以及態度肯定與否
    ，僅足為判斷其供述是否有瑕疵之參考，其與被告間之關係
    如何、彼此交往背景、有無重大恩怨糾葛等情，因與所陳述
    之犯行無涉，自均尚不足作為其所述犯罪事實之補強證據。
    ⑵若從其數量言，則指補強證據充分性之問題，即如何依補
    強證據，使供述證據之證明力臻於完整正確之謂。惟不利陳
    述所指涉之內容如何與補強證據相互印證，使之平衡或袪除
    具體個案中共犯或對向性正犯之供述可能具有之虛偽性，乃
    證據評價之問題，由法院本於確信自由判斷，並應受經驗法
    則及論理法則之拘束（最高法院106 年度台上字第67號判決
    要旨參照）。
    查同案被告林進展關於被告收取回扣之證述略以：
    ⑴93年2 月12日東機組時供述：謝東宏跟我說，涂國林承辦
      ○○國中的這兩件採購案很辛苦，要我給他5 萬元；謝東
      宏打電話給我後，涂國林當天中午時就到我的全能廣告社
      辦公室，由我親自將5 萬元的現金交給涂國林，現場並無
      其他人在場（見偵230號卷第20頁正反面）。
    ⑵93年2 月13日檢察官偵查中供述：在開標之前，我和謝東
      宏有約定多多少少包一些紅包給涂國林，但沒有談到多少
      錢。我在90年12月初涂國林打電話給謝東宏要錢，謝某才
      打電話給我，之後涂國林就和我約在全能廣告企業社（○
      ○街），在電話中謝東宏有告訴我說拿5 萬元給涂國林。
      （謝東宏有無另外支付金錢給涂某），不清楚（同上卷第
      31頁正面）。
    ⑶93年2 月16日東機組供述：給涂國林的回扣都是謝東宏給
      的，我不清楚，但事後聽謝東宏說第1 次給3萬元，第2次
      給6萬元；（你於93年2月12日向本組人員供稱：你曾於自
      己的酬謝金中拿出5 萬元給涂國林作為酬謝，而你現又稱
      ：給涂國林的回扣都是謝東宏給的，我不清楚，前後供述
      不符，你作何解釋？）我當時記錯了（同上卷第50頁正面
      ）。其於同日簽立之自白書也為相同之載述內容（同上卷
      第52至54頁）。
    ⑷93年2 月16日檢察官偵查中供述：…他（謝東宏）告訴我
      說要交80萬元給張校長處理，3 萬元交給涂國林…，給涂
      國林的3 萬元是由謝東宏處理，我之前在偵查中所陳述的
      筆錄有誤，因為腦袋一片空白，所以記不清楚。…最後取
      得的150萬元扣除給張志強以後，剩下90萬元其中6萬元由
      謝東宏先行扣除日後再交給涂國林（同上卷第66、67頁）
      。
    ⑸93年12月6日原審中證稱：謝東宏說他有交給涂國林9萬元
      ，（你自己有沒有另外再交給涂國林？）沒有。（你之前
      曾經陳述你交給涂國林5 萬元，這是金馬獎的部分？）應
      該是金馬獎的案子，我之前有將金馬獎跟○○國中混在一
      起，因為二個案子時間很近。…（你是什麼時候才知道謝
      東宏有各拿3萬及6萬元給涂國林？）我是很久以後才知道
      ，是工程完工以後才知道（見第一審卷七第95、96、114
      頁）。
    由林進展上開證詞，可知其對於上開二採購案給付被告回扣
    金額有5萬元及9萬元之說，直至93年2 月16日東機組提訊之
    後始與謝東宏為相符之陳述，然其於93年2 月16日東機組所
    稱9 萬元回扣，據勘驗發現係調查人員使當時均禁止接見通
    信之林進展與謝東宏2 人對質，林進展於聽聞謝東宏說法後
    才知悉回扣3萬、6萬元之事，其於對質過中聽聞謝東宏所言
    之後，仍向調查人員陳稱「我沒有騙你，我真的記不起來了
    」（見本院更㈣審卷四第186頁反面至188頁勘驗筆錄），顯
    見其嗣後與謝東宏相符一致之陳述，係聽聞自同案被告謝東
    宏陳述而來，非其自身就此一事實有所親自見聞者，故該部
    分陳述屬傳聞證據，應無證據能力，且亦為累積證據，不具
    補強證據之適格性，不足以擔保謝東宏上開所述內容之可信
    性。
(三)再按，被告之自白，雖為證據之一種，但必與事實相符者為
    限，若其自白顯有疑義，而審理事實之法院，就其職權調查
    之所得，仍未能證明其自白確與事實相符者，自不得據為認
    定犯罪事實唯一之基礎（最高法院18年上字第1087號判例參
    照）。
    查被告固曾為不利於己之供述，略以：於工程驗收後，約91
    年4、5月間，有收取張志強囑咐謝東宏交付之酬謝金10萬元
    等語（見偵2775號卷第65頁，偵230號卷第8頁正面、第56頁
    反面、第69頁，偵364號卷第117頁正面，第一審卷一第46頁
    正面），然被告所述收受金額（10萬元）、時間（於工程驗
    收後或91年4、5月），與同案被告謝東宏、林進展上開證詞
    無一相符。被告嗣後並表示無謝東宏所述收取回扣之事，因
    當時所有證人之供述都不利於己，其恐被起訴重罪，因而虛
    構收受張志強轉交之10萬元酬金，以求適用證人保護法，將
    傷害減至最低等語（見第一審卷一第235至236頁、卷四第14
    頁）。且被告上開不利己之供述，分別經同案被告謝東宏、
    張志強鄭重駁斥在卷，據謝東宏93年2月9日東機組訊問時供
    稱：伊確實沒有給涂國林10萬元，張志強也沒有叫伊拿10萬
    元給涂國林等語（見偵2775號卷第125頁反面、第126頁正面
    ）；張志強於93年2 月19日東機組訊問時亦供稱其沒有交代
    謝東宏將10萬元的回扣交付給涂國林等語（見偵295 號卷第
    12頁正面），經勘驗張志強該次偵訊錄音光碟發現，張志強
    對於被告上開供詞感到疑惑不解，表示：「給涂國林那10萬
    ，我真的完全不知道」、「而且怎麼會在91年的」、「事後
    想到的，也不可能這麼久啊！」、「按照正常的話，涂國林
    應該打個電話給我知會說，ㄟ你是不是交代人家給我10萬塊
    ，那我自己都會緊張喔，如果是這樣的交代法，我自己都會
    緊張，問題都沒有啊！」、「涂國林會不會亂記、亂記的啊
    ！」、「我自己也覺得納悶啊！」（見本院更㈣審卷五第33
    頁反面至35頁正面勘驗筆錄）。是以，被告上開不利己之自
    白，既與事證不符，依上開說明，自不得援為被告收取回扣
    之證據。
(四)末按，刑法之共同正犯，雖以複數行為人間，具有犯意聯絡
    、行為分擔，即可成立，但其等彼此之間，如何具有犯意聯
    絡，必須以證據證明之。否則，縱然有犯罪的結果，卻無犯
    意聯絡，僅因各方分別之行為而促成，仍無依共同正犯論擬
    之餘地。
    同案被告吳國銑雖經本院前審判決確定認其於上開二採購案
    中收取廠商110 萬元回扣，然吳國銑係經由同案被告張志強
    充作「白手套」收錢，據同案被告張志強於93年2 月19日東
    機組供稱：「我只負責局長的部分，就局長他要什麼、要什
    麼，我會負責去幫他籌措，或打點這些事情」、「其他人我
    就不會去接觸了啦！」（見本院更㈣審卷第34頁反面勘驗筆
    錄），另於原審詰問時證稱：「我都沒有討論到回扣的事情
    ，涂國林的問題我根本不知道。」等語（見第一審卷七第18
    1 頁），足見吳國銑收取回扣均係同案被告張志強負責打點
    。再參酌同案被告謝東宏於原審詰問時證述：「第一次開標
    後，林進展通知我上面要拿現金…」、「（涂國林在這個標
    案事前事後，有無明示要向黃肇成與范新仁收取回扣？）沒
    有。」、「（涂國林有無叫你去向廠商收取1 成回扣或者是
    相關回扣的支票？）沒有。」、「（涂國林有沒有告訴你說
    ，必須要對得標廠商收回扣來打點上面的人？）沒有。」、
    「（涂國林有沒有要你轉向廠商拿回扣，或要他們拿出多少
    錢來行賄？）沒有。」、「（你和涂國林之間有無討論過回
    扣的事？）完全沒有。」、「（你曾經在93年2月9日、92年
    11月17日稱涂國林要你去向廠商收取回扣等語，這是正確的
    嗎？）我已經跟檢察官說過這不是事實。」等語（見第一審
    卷七第39、49至52、56、63、64頁），即知被告並未涉入廠
    商交付回扣予吳國銑之事。吳國銑收取回扣係經同案被告張
    志強透過林進展傳達，謝東宏交付金錢予林進展後，轉交予
    張志強而為交付，並無事證佐認被告和吳國銑間具有收受回
    扣及不正利益之犯意聯絡、行為分擔，即無因廠商黃肇成、
    范新仁透過謝東宏、林進展、張志強輾轉交付回扣予吳國銑
    ，即認被告與吳國銑共犯依據法令從事公務人員，購辦公用
    物品，收取回扣罪嫌。
五、被告有無因經辦上開採購案接受廠商飲宴招待之不正利益？
(一)按公務員受賄罪雖然分為不違背職務及違背職務二種，但均
    係以公務員職權有關之一定作為或不作為，與該賄賂或不正
    利益之間，具有對價之聯結關係存在，為其規範重點。易言
    之，係以此類積極作為或消極不作為，作為賄賂、不正利益
    之對價，形同買賣，違背公務員之廉潔義務，而予非難。是
    此對價與職務關係之聯結是否存在，其判斷時點，當以公務
    員之一方，踐履對方所冀求之一定作為或不作為之時間為基
    準，故對方給付賄賂、不正利益之時機，無論係在公務員被
    賦予職權之事前、事中或事後，方式為前金或後謝，皆不影
    響上揭犯罪之成立（最高法院101年度台上字第577號判決參
    照）；而所謂職務上行為之對價關係，不僅應就職務行為之
    內容、交付者與收受者之關係、賄賂或不正利益之種類、價
    額、贈與之時間等客觀情形加以審酌，亦應審究交付者與收
    受者主觀上之認識而為綜合判斷。必也交付者本於行賄之意
    思，以賄賂或不正利益買通公務員，冀求對於職務範圍內踐
    履賄求對象之特定行為，而公務員明知交付者係對於其職務
    上行為行賄，明示或默許允為行賄者所冀求之職務上行為，
    進而收受，其收受財物或不正利益與其職務上之行為，始具
    有對價關係，故兩者之間如何有對價關係，應在科刑判決之
    事實欄內明確記載，並於理由內說明其認定依據，方足資為
    適用法令之基礎（最高法院103 年度台上字第4007號判決參
    照）。
(二)檢察官起訴被告於黃肇成、范新仁標得前揭二項採購案後，
    多次由張志強陪同接受謝東宏、林進展不正利益招待，無非
    以謝東宏、林進展、張志強等供詞為據。惟被告係於何時、
    何地收受廠商不正利益、收受之次數，及該不正利益價額等
    起訴書均無記載，顯有礙於被告防禦權之行使。
  ⒈被告為此辯稱：我沒有另外接受廠商任何金錢酬謝，但我與
    謝東宏、林進展、張志強等人經常至桃花源、凡爾賽、凱嘉
    琳等酒店消費，而多由謝東宏負責結帳，多由謝東宏提議的
    ，主要是去桃花源酒店，實際次數已記不清楚，至於凡爾賽
    、凱嘉琳2 家酒店我們去的次數，雖較桃花源為少，但次數
    也記不清楚了；就4個人消費來算，1次平均消費，計小姐檯
    費、酒錢、小費等費用，金額少則1、2萬元，多則3、4萬元
    （見偵230 號卷第57頁正反面）。我沒有因為違背職務而接
    受他們不正利益的招待，確實有去過桃花源那1 次飲宴，該
    場合是謝東宏及我的同事、朋友大約8、9人，但是我不知道
    他們是要招待我，我也有回請過謝東宏；玉花果園是同事聚
    餐，費用是同事分擔的，並非謝東宏所述是他支付，該次我
    也有付錢，但是詳細費用已經那麼久而忘記了（見本院更㈢
    審卷四第191頁反面至192頁正面），否認有因職務緣故接受
    廠商飲宴招待之事實。而查，被告確曾於90年3 月至91年10
    月間，至「溫莎公爵西餐廳」（即桃花源KTV ）消費多達10
    餘筆，金額略為2千至2萬元不等金額，業據其提出上開期間
    之花旗信用卡月結單、財政部稅務入口網查詢桃花源西餐廳
    之營業登記資料可參（見本院更㈣審卷二第更四上證25、卷
    五更證8 ）。是被告於本院辯稱其也有自行支出消費金額，
    係與朋友交往互為招待乙情，即非全然無憑。
  ⒉同案被告關於被告接受飲宴招待之供述亦未盡一致：
    ⑴據謝東宏證稱：我事前招待涂國林、張志強KTV消費4萬元
      ；開標之後我跟林進展有帶張志強、涂國林去玉花果園，
      大約花了2萬元（見偵230號卷第62頁）；（你請了誰到酒
      店消費？總共花了多少錢？是誰付的？）是林進展邀約涂
      國林、張志強及我，總共去了2、3次，都是我付款，總共
      花了5、6萬元（見第一審卷七第80、81頁）。
    ⑵林進展證稱：（你和謝東宏前後幾次招待張志強去酒店消
      費？）我有到場部分有2次，2次都是在採購案期間，1 次
      在後站的桃花源酒店，1 次是在中華紙漿廠附近玉花果園
      卡拉OK；（為何要招待他，有無叫小姐陪？）請他唱歌，
      因為大家相處不錯，當時有叫公檯的小姐陪，2 次都是謝
      東宏付的（見偵230號卷第33頁反面）；第1次去桃花源我
      沒有去，我是聽我朋友說張志強也沒有去，第2 次一樣是
      桃花源，由涂國林約我們去的，張志強中途也有去，第3
      次是在玉花果園，是由謝東宏找的，涂國林跟張志強都有
      到場；這3 次花費共花了6、7萬元，都是由謝東宏簽帳及
      付現（見偵230號卷第67頁）。
    ⑶張志強證稱：（90年間，你和林進展有一起去喝過有女孩
      子陪侍的花酒？）有2次，1次在桃花源，1 次是在中華紙
      漿場附近。都是他打電話邀請我，我沒有拒絕，我到了那
      個場合之後，發現那個場合並不適合我，中途就離開；（
      你歷次去酒店，涂國林有沒有在場？）第1次有，但第2次
      人很多，因為場地是庭園式的，很大，我沒有注意看有沒
      有涂國林（見第一審七卷第177、182頁）。
    且由上開證詞可知，謝東宏等人均未就其等是否基於行賄之
    意思，冀求被告違背職務行為，因而交付被告不正利益為說
    明，林進展甚至還證述：「因為大家相處不錯」之原因而邀
    約被告，是縱使被告有接受謝東宏等人招待，但與被告經辦
    上開採購案之職務行使有無對價關係並不明確。
(三)而被告此部分已提出花旗信用卡月結單，證明其有至桃花源
    KTV 消費之習慣，且自90年5、6月後至91年4、5月間，其亦
    確實有至上開店家消費簽帳之紀錄，則其雖與廠商共同飲宴
    作樂，然席間尚有從事教育工作之張志強，究竟被告係因經
    辦上開採購案而受廠商不正招待，或與人交往互為招待，仍
    屬有疑。而玉花果園該次飲宴部分，據林進展93年2 月16日
    東機組錄音光碟譯文：「桃花源是酒店，玉花果園不是，他
    就好像（調查員：一般的KTV ），一般的卡啦OK哪種的（調
    查員：喔，粉紅燈閃閃的），蠻差勁的那種就是啦，老板坐
    在躺椅，躺在門口那種的（調查員：呵），那就是我們在裡
    面唱歌喝酒。…那種地方比較偏僻，（偏僻怎樣？）比較不
    會警察來臨檢，結果警察還是來臨檢，（結果怎樣？）沒怎
    樣啊，又沒做壞事，大家掃掃興就走了，一下子走人，不好
    玩走人，各自回家」等語（見本院更㈢審卷三第219 頁反面
    至220 頁正面、卷四第14、15頁譯文），可知該次聚會因遇
    臨檢而取消，則被告是否已接受不正利益招待之事實亦屬不
    明。基此，檢察官所舉被告經辦工程收取不正利益之證據，
    尚無法使本院達到毫無合理懷疑之確信程度，依罪證有疑利
    歸被告原則，被告此部分犯行，亦屬不能證明。
六、被告於事實欄所載之外，是否另有違反政府採購法之犯行？
(一)關於廠商借用他人名義或證件投標部分，是否構成政府採購
    法第87條第4項之罪？
  ⒈按政府採購法第87條第4 項（91年2月6日修正前亦同）規定
    ：「意圖影響決標價格或獲取不當利益，而以契約、協議或
    其他方式之合意，使廠商不為投標或不為價格之競爭者，處
    6 月以上5年以下有期徒刑，得併科新台幣100萬元以下罰金
    。」之處罰，其所謂「使廠商不為投標或不為價格之競爭」
    之「廠商」，係本罪行為之客體。如投標之廠商本無投標之
    意思，僅為陪標而容許他人借用其人名義或證件參加投標者
    ，因該廠商並非政府採購法第87條第4 項規定之被害客體，
    自不能以該罪相繩。故在91年2月6日政府採購法第87條第5
    項修正公布生效前，若行為人僅係單純借用他人名義或證件
    參與投標之行為，則出借名義或證件之廠商，本身既無參與
    投標或競價之意思，行為人自無使該廠商不為投標或不為價
    格競爭決意之可言，不得依修正前政府採購法第87條第4 項
    規定處罰。至行為人是否該當於公平交易法所規範之聯合行
    為，係另一問題。此觀政府採購法第101條第1款（91年2月6
    日修正前亦同）就機關辦理採購，發現廠商有容許他人借用
    本人名義或證件參加投標者，僅應將其事實及理由通知廠商
    ，並附記如未提出異議者，將刊登政府採購公報而已，對該
    借用他人名義、證件投標及容許他人借用本人名義、證件參
    加投標者，並無科處刑罰之規定，參以91年2月6日修正之政
    府採購法第87條第5 項增訂：「意圖影響採購結果或獲取不
    當利益，而借用他人名義或證件投標者，處3 年以下有期徒
    刑，得併科新台幣100 萬元以下罰金。容許他人借用本人名
    義或證件參加投標者，亦同。」之處罰，足徵修正前之政府
    採購法第87條第4 項，並未涵蓋廠商借牌陪標之行為在內甚
    明（最高法院94年度台上字第1000號刑事判決要旨參照）。
  ⒉上開二採購案投開標情形如下：
    ⑴甲標案部分
      上淯公司黃肇成為順利標得本案，向王榮華借得揚立資訊
      公司牌照，王榮華並代黃肇成向不知情之高盈科技公司負
      責人吳智華借得高盈科技公司之牌照陪標，並由王榮華代
      高盈科技公司以第一商業銀行帳戶揚立資訊、帳號000000
      0000號、支票號碼：000000000 號、票面金額18萬元之支
      票乙紙作為高盈科技公司之押標金應標，揚立資訊公司則
      開具台灣銀行、支票號碼：000000000 號、票面金額18萬
      元之支票作為押標金；嗣於90年10月26日在花蓮縣政府禮
      堂辦理該項採購案開標時，王榮華指示不知情之揚立資訊
      公司員工姜繼興代表高盈科技公司出席開標，並且由揚立
      資訊公司員工李燕進偽以和新科技公司人員名義，審核該
      項標案投標廠商之標單規格，而旭強科技公司因未附當年
      度同業公會會員證，認資格不符而不予開啟標單封，僅開
      啟高盈科技公司、揚立資訊公司及上淯公司3 家廠商之標
      價，因3家公司之標價均高於底價320萬元，由標價最低之
      上淯公司取得優先減價權，但其減價後仍高於底價，依規
      定需全體廠商重新填寫比價，代表高盈科技公司之姜繼興
      、揚立資訊公司之王榮華當場不願意減價，最後由上淯公
      司黃肇成減價後以308萬5千元低於底價而得標之事實，為
      被告所不爭執，核與證人吳智華於檢察官偵查中之證詞相
      符，並有工程保固切結書、投標廠商資料審查資料表、投
      標標價清單及決標紀錄、工程契約、決標紀錄、第一次公
      開招標投標廠商出席紀錄、王榮華、姜繼興、李燕進全民
      保險投保歷史資料、現場勘查證明、花蓮縣政府退還高盈
      科技公司、揚立資訊公司押標金收據、高盈科技公司90年
      10月19日公司用印申請表、第一商業銀行帳戶揚立資訊公
      司支票號碼：000000000 號支票影本乙紙、第一商業銀行
      揚立資訊公司帳戶往來明細在卷可證（見調查卷一證據編
      號48至50、52至54、63、71、74、75、80、83、84）。
    ⑵乙標案部分
      益峰企業社范新仁為順利標得本案，向不知情之甫丞企業
      公司實際負責人連育德及東杭實業公司負責人許調賢借用
      上開2 家公司之牌照、印章參與投標，並由范新仁填載上
      開2 家公司之標單，甫丞企業公司為2286萬9860元，東杭
      實業公司為2164萬5129元，且向其妹范秀裡借貸160 萬元
      及向新南興工業原料儀器行（下稱新南興儀器行）實際負
      責人鄭俊彬借貸40萬元作為押標金使用，范秀裡即於90年
      10月24日向李秋旺借貸125 萬元，由李秋旺開立支票號碼
      為00000000號、票面金額125 萬元、付款人花蓮一信信義
      分社之支票1 紙，范秀裡持該支票至花蓮一信信義分社兌
      換成支票號碼000000000號、票面金額100萬元之台支及以
      花蓮一信信義分社、帳號000-0兌換支票號碼00000000 號
      、面額60萬元之台支各乙紙予范新仁，而鄭俊彬則於90年
      10月25日，委請不知情之新南興行儀器行名義負責人張惠
      娟開立90年10月25日花蓮二信、帳戶名稱張惠娟、帳號00
      000000000000號、面額40萬元之取款憑條予鄭俊彬後，鄭
      俊彬於同日持該取款憑條至花蓮二信主里分社，購買支票
      號碼000000000 號、面額40萬元台支乙紙，嗣後將該支票
      交予范新仁。范新仁於取得上開3 張支票後，即以上開支
      票號碼000000000號、面額60萬元之台支及支票號碼00000
      0000號、面額40萬元台支作為甫丞企業公司之押標金，並
      以上開支票號碼000000000號、面額100萬元之台支作為東
      杭實業公司之押標金應標，嗣於90年10月26日在花蓮縣政
      府禮堂辦理前揭採購案開標時，范新仁委請不知情之新南
      興儀器行鄭俊彬、瑞光儀器公司員工陳志鴻分別代表甫丞
      企業公司、東杭實業公司參與開標，洪敏郎則以○○國中
      該項標案之規劃、設計廠商瑞光儀器公司人員名義，審核
      該項標案投標廠商之標單規格，而投標廠商聖林企業社經
      資格審查因未附現場勘查證明，與投標須知第65條第1 項
      第5款、第66條第1項第3 之規定不符，認其資格不符不予
      開啟標單封，最後由益峰企業社以2079萬6015元低於底價
      而得標之事實，為被告所不爭執，核與證人連育德、范秀
      裡、張惠娟於檢察官偵查中、證人許調賢於檢察官偵查中
      及原審審理時所證述之情節相符，並有工程契約、決標紀
      錄、第一次公開招標投標廠商出席紀錄、開標紀錄、益峰
      企業社之標單（含包商估價單）、花蓮一信開立台支票號
      ：000000000號傳票影本、花蓮一信開立台支票號：00000
      0000號傳票影本、花蓮二信開立台支票號：000000000 號
      傳票影本、花蓮縣政府退還甫丞企業公司押標金收據、花
      蓮縣政府退還東杭實業公司押標金收據、張惠娟二信往來
      明細及花蓮二信90年10月25日取款憑條、鄭俊彬、陳志鴻
      、洪敏郎全民保險投保歷史資料在卷可證（見調查卷一證
      據編號43至47、67、68、70、72、73、82、91）。
  ⒊由上開事證，可知上淯公司黃肇成為順利標得甲標案，邀無
    投標意願之高盈科技公司、揚立資訊公司陪標；另益峰企業
    社范新仁為順利標得乙標案，亦借用證件並請他人代表無投
    標意願之甫丞企業公司、東杭實業公司名義投標，以製造假
    性競爭之情形，均害於採購之正確性。然上開二採購案係於
    「90年10月26日」開標，黃肇成、范新仁於甲、乙標案中分
    別向「無投標意願」之上開廠商借牌陪標，自未該當政府採
    購法第87條第4 項使廠商「不為價格之競爭」之要件，不成
    立該罪，則被告也無可能就此部分與黃肇成、范新仁成立該
    罪共犯之餘地，檢察官起訴認被告此部分行為共犯政府採購
    法第87條第4 項之罪，與法顯有未合。至黃肇成、范新仁借
    牌陪標「行為時」，並無91年2月6日修正政府採購法第87條
    第5 項增訂：「意圖影響採購結果或獲取不當利益，而借用
    他人名義或證件投標者，處3 年以下有期徒刑，得併科新台
    幣100 萬元以下罰金。容許他人借用本人名義或證件參加投
    標者，亦同。」處罰之規定，當無溯及對其等為此部分論罪
    科刑之餘地，併予敘明。
(二)被告是否指示或知悉廠商上開借用他人名義或證件投標，而
    共犯政府採購法第87條第3 項之罪？
    黃肇成、范新仁為符合3 家廠商參標之要件而借牌陪標，顯
    係使用詐術無疑，其等目的使採購機關開標發生不正確結果
    ，該當於政府採購法第87條3 項之構成要件要件。則承辦上
    開二採購案之被告有無指示或知悉上開借牌參標（陪標）情
    事而給予協助，而成立共犯，即應予探究：
  ⒈被告關於是否指示或知悉廠商間借牌陪標乙節，先後於：①
    92年11月27日東機組供述：「90年5、6月間，謝東宏至○○
    局找吳國銑，吳國銑則找我到他辦公室，告訴我謝東宏有意
    承作○○國中教學與行政電腦設備採購工程，吳國銑要求我
    幫謝東宏的忙，我當面向吳國銑及謝東宏說明一切須依法辦
    理；後來謝東宏主動打電話約我，我即與他在我朋友李孝明
    之妻位於花蓮市○○路上○○夜市附近所開設的牛肉麵店見
    面，當時我與謝東宏、黃肇成及一些朋友在場，席間，黃肇
    成向我打聽○○局辦理○○國中教學與行政電腦設備的招標
    相關內情，我則表示你如果想標得這件工程，一定需要自己
    去找三家廠商配合。」（見偵2775號卷第27頁反面）。②92
    年12月10日東機組訊問時供述：「（…為何在開標前一天晚
    上與投標廠商黃肇成等人見面，談話內容為何？）我告訴謝
    東宏與黃肇成，明日開標時一切按照程序開標，其他的事情
    我也無法幫忙，我還問謝東宏○○國中是否已經找好審標人
    員，當時謝東宏告訴我，已經找到審標人員，同時黃肇成亦
    告訴我，他已經找好兩家外地的廠商前來陪標」、「我為了
    避免開標時因不足三家投標廠商而流標，因此我要黃肇成自
    己另外再去找廠商參與投標，以符合政府採購法的規定。」
    （同上卷第34頁反面至35頁正面、第36頁正面）。③93年1
    月8 日東機組訊問時證稱：「當時黃肇成有告訴我，他想標
    得該件採購案，所以他才會向我打聽相關招標內情，但是我
    只告訴他如果想要標得這件工程，一定需要自己去找三家廠
    商配合，才能夠達到法定開標的廠商家數」（同上卷第54頁
    反面至55頁正面）等語。參以上開二件採購案開標日90年10
    月26日，距○○國中90年12月招生(中途學校)之時間甚為短
    暫，且開標後還有設備安裝之施工，倘若因投標廠商不足而
    流標，將趕不及招生，是以被告雖告知黃肇成至少有3 家參
    與投標，惟此乃政府採購法之規定，無非欲使開標順利完成
    ，尚無從推導出被告授意或明知黃肇成、范新仁與他人協議
    借牌陪標之情事。是以被告抗辯稱其本意是擔心不足投標家
    數而流標，並非指示廠商進行圍標或借牌陪標，非屬無據。
  ⒉同案被告關於被告是否授意廠商借牌陪標之供述如下：
    ⑴黃肇成於原審證稱：（涂國林有沒有叫你應該如何去借牌
      ？或如何叫他人圍標？）當時他只是開玩笑的說，要多找
      幾家有興趣的廠商投標不要流標（見第一審卷五第40頁）
      。
    ⑵范新仁於原審證稱：（涂國林有沒有曾經要你去借牌來圍
      標標案？）沒有（見第一審卷五第180頁）。
    依上開證詞，上開二採購案之借牌陪標，應係黃肇成、范新
    仁為避免流標，同時降低得標阻力之行為，核與被告無涉。
  ⒊被告是否知悉黃肇成、范新仁借牌陪標之情事：
    依政府採購法第50條第1項第5款規定，不同投標廠商間之投
    標文件內容有重大異常關聯者，經機關於開標前發現者，其
    所投之標應不予開標；於開標後發現者，應不決標予該廠商
    。而投標文件內容是否有重大異常關聯，依行政院公共工程
    委員會91年11月27日工程企字第9100516820號函載：機關辦
    理採購有：①投標文件內容由同一人或同一廠商繕寫或備具
    者。②押標金由同一人或同一廠商繳納或申請退還者。③投
    標標封或通知機關信函號碼連號，顯係同一人或同一廠商所
    為者。④廠商地址、電話號碼、傳真機號碼、聯絡人或電子
    郵件網址相同者。⑤其他顯係同一人或同一廠商所為之情形
    者，得依政府採購法第50條第1項第5款「不同投標廠商間之
    投標文件內容有重大異常關聯者」處理。觀諸上開甲、乙標
    案投開標情形之說明，及卷附「花蓮縣立○○國中設備工程
    ─各科教學及辦公設備」、「花蓮縣立○○國中設備工程─
    教學與行政電腦設備」二項工程契約書附件中投標廠商出席
    紀錄、標單、押標金支票、退還押標金收據等資料（見調查
    卷一證據編號43、52、67、68、72至75），未見有行政院公
    共工程委員會所揭示之重大異常關聯情事。此外，也無證據
    可認被告確切知悉上開廠商協議投標參標乙情，則公訴意旨
    認被告明知甲標案投標廠商上淯、高盈科技、揚立資訊公司
    ，及乙標案投標廠商益峰企業社、東杭實業、甫丞企業公司
    為同一圍標集團，認被告就此部分有與廠商共同圍標之犯罪
    ，應無可採。
(三)被告開標時以資格審查不符排除競標廠商，是否犯政府採購
    法第87條第3 項之罪？
    公訴意旨認被告為協助上淯公司順利得標，蓄意排除旭強資
    訊公司對甲標案之投標資格；又為協助益峰企業社順利得標
    ，蓄意排除聖林企業社對乙標案之投標資格。惟查：
  ⒈相關法規之說明：
    ⑴政府採購法第87條第3 項規定：「以詐術或其他非法之方
      法，使廠商無法投標或開標發生不正確結果者，處五年以
      下有期徒刑，得併科新臺幣一百萬元以下罰金。」所謂以
      詐術或其他非法方法，使廠商無法投標或開標發生不正確
      結果，須行為人對參與投標廠商或相關承辦人員施用詐術
      或其他非法之方法，使參與投標廠商或相關承辦人員陷於
      錯誤，致廠商無法投標或開標發生不正確結果，始足當之
      。
    ⑵政府採購法第41條規定：「廠商對招標文件內容有疑義者
      ，應於招標文件規定之日期前，以書面向招標機關請求釋
      疑。機關對前項疑義之處理結果，應於招標文件規定之日
      期前，以書面答復請求釋疑之廠商，必要時得公告之；其
      涉及變更或補充招標文件內容者，除選擇性招標之規格標
      與價格標及限制性招標得以書面通知各廠商外，應另行公
      告，並視需要延長等標期。機關自行變更或補充招標文件
      內容者，亦同」。
    ⑶政府採購法第50條第1項第1款規定：「投標廠商有下列情
      形之一，經機關於開標前發現者，其所投之標應不予開標
      ；於開標後發現者，應不決標予該廠商：一、未依招標文
      件之規定投標…」。
    ⑷政府採購法施行細則第50條第1項第1款規定：「辦理開標
      人員之分工如下：一、主持開標人員：主持開標程序、負
      責開標現場處及有關決定」。
  ⒉查上開二採購案90年10月26日開標時，係由○○局○○課技
    正梁太然擔任上開二標案主持人、主計室課員趙麗慶擔任監
    標人員，故梁太然對於廠商是否符合資格，於聽取承辦人即
    被告初審及監標人員複審意見後，依政府採購法施行細則第
    50條第1項第1款規定應自行判斷為最終決定。且查，本件開
    標前並無廠商就招標文件內容疑義，於期間內依規定請求招
    標機關釋疑（按，聖林企業社於開標時，雖就材料涉綁標及
    招標文件疑義聲明異議，惟不符政府採購法第41條及投標須
    知第10條之規定），則上開二採購案一切之投開標均應依招
    標文件內容辦理。依投標須知第55條「全份招標文件包括…
    ㈨現場勘查證明單」、第65條「廠商應準備資格審查之各項
    證明文件如后：…㈣有效期限內同業公會會員證(影本)、㈤
    單位現場勘查證明正本（否則視為無效標）…」（見調查卷
    一證據編號51），可知同業公會有效證書及現場勘查證明為
    廠商應備妥之投標文件，並為投標資格判斷之準據。
  ⒊然而，
    ⑴甲標案投標廠商旭強資訊公司於90年10月26日開標時所提
      88年2月1日電腦同業公會核發之會員證（見調查卷一證據
      編號64），與投標須知第65條第1項第4款規定應提出「有
      效期限」內同業公會會員證（影本）及投標廠商資格審查
      表第4 項載明應提出「當年度」同業公會會員影本（見調
      查卷一證據編號52）規定似有未符，而生資格之疑義。經
      旭強資訊公司當場以傳真方式補正之花蓮縣電腦商業同業
      公會會員廠商投標比價證明書，其上載稱「有效日期至89
      年12月31日止，逾期作廢」（見調查卷一證據編號65），
      亦逾有效期，梁太然因而宣佈旭強資訊公司資格不符，不
      予開啟標單封。此情據證人梁太然、趙麗慶證述明確（見
      第一審卷五第117至130頁、第130至138頁），並有投標廠
      商資格審查表、花蓮縣政府（議價/決標/流標/廢標）紀
      錄、行政院公共工程委員會採購申訴審議判斷書在卷可按
      （見調查卷一證據編號49、53、55、56），而堪認定。
    ⑵乙標案投標廠商聖林企業社於90年10月26日開標時，因未
      依投標須知第65條第1款第5項及第66條第1款第3項規定檢
      附「現場勘查證明正本」，經梁太然宣佈資格不符，不予
      開啟標單封。此情同有證人梁太然、趙麗慶證詞（見第一
      審卷五第117至130頁、第130至138頁）、花蓮縣政府（議
      價/決標/流標/廢標）紀錄在卷可參（見調查卷一證據編
      號44），亦堪認定。
    上開甲標案投標廠商旭強資訊公司未提供足以判斷有效期之
    證明文件，乙標案投標廠商聖林企業社則未提出○○國中出
    具之現場勘查證明，按依政府採購法第50條第1項第1款規定
    ，被告初審認旭強資訊公司、聖林企業社資格不合，並交由
    監標人趙麗霞及主持人梁太然判斷，開標主持人梁太然決定
    不予開標，合於上開規定。至於甲標案旭強資訊公司事後提
    出電腦公會91年1 月15日開立之證明書載稱：「一、旭強資
    訊有限公司係花蓮縣電腦同業公會之合法、合格之會員，且
    本公會所核發給該會員之會員證書（花蓮縣電腦證字第146
    號）為有效證件。二、本公會所核發之同業公會會員證書上
    均無載明「有效期限」或「有效日期」等字樣。」（見本院
    更㈣審三卷第251、252頁），執向行政院公共工程委員會申
    訴成功，然其所補正之電腦公會「91年1 月15日」證明書，
    非開標當時所檢附或補正之文件，無從依此審認旭強資訊公
    司是否符合資格，自無以旭強資訊公司事後申訴成功即謂被
    告有違法排除其投標資格之不法。此外，無其他積極事證足
    認被告有故意違法排除旭強資訊公司及聖林企業社投標資格
    之犯行，公訴意旨所指被告違反政府採購法第87條第3 項犯
    行，應屬不能證明。
七、被告事實欄所載不法行為，是否因此圖利於廠商？
    按貪污治罪條例第6條第1項第4 款之圖利罪，係以明知違背
    法令，直接或間接圖自己或其他私人不法利益，並因而獲得
    不法利益，為其構成要件，且無處罰未遂犯之特別規定，是
    該罪屬於結果犯。而該罪所稱獲得利益，係指不法利益而言
    ，並不包括合法之利益。查上開二採購案雖由○○局所主辦
    ，但係依需求單位○○國中提出「90年9 月工程總預算書」
    ，經花蓮縣政府採購稽核小組審查併為後續微輻修改，即作
    為上開二採購案工程發包依據，而該工程預算書則係依據籌
    備處主任李克難在職期間蒐集資料彙編之「90年6 月28日概
    算書」為基礎加以修訂，可知該概算及預算金額均係○○國
    中於核定經費內依規定編列。且○○國中提送花蓮縣政府採
    購稽核小組審查之「90年9 月工程總預算書」，甲標「教學
    與行政電腦設備」採購金額編列為359萬5700 元、乙標「各
    科教學及辦公設備」採購金額編列為2207萬6748元（見調查
    卷二證據編號93），可知被告訂定之甲標底價320 萬元及乙
    標2100萬元（見調查卷一證據編號43、52之底價單），均無
    明顯提高底標使廠商獲取不法利益之情事。而開標結果，參
    與甲標投標之上淯公司及其陪標廠商標價均高於底價甚多（
    參上述上開二採購案投開標情形），經多次減價後，上淯公
    司方以308萬5千元得標，乙標則由益峰企業社以2079萬6015
    元得標。再依已有卷證，顯無法認定上開決標價格於扣除進
    項成本、使用耗損率、維修費用、合理利潤標準等，有不合
    理差價存在。檢察官關於被告知悉謝東宏（振宏公司）、黃
    肇成（上淯公司）、范新仁（益峰企業社）等人間協議謝東
    宏不為投標之情，未將此情報告開標主持人梁太然，而使梁
    太然宣佈將甲、乙標案決標於上淯公司、益峰企業社，是否
    使廠商獲得以不合理之契約價格得標之利益，而圖利於廠商
    ，並未提出積極證據證明（見本院更㈣審卷四第202 頁反面
    ），則被告雖有事實欄所載違反政府採購法之犯行，然未該
    當於圖利犯罪。
八、公訴意旨認被告於事實欄之外，另犯貪污治罪條例第4條第1
    項第3款、第5款（收取回扣及不正利益招待）、政府採購法
    第87條第3項（違法排除競標廠商）、第4項（授意或知悉無
    投標意願廠商陪標）等罪嫌，雖未敘明屬於數罪或裁判上一
    罪。然起訴事實既認被告受吳國銑指示協助特定廠商，為協
    助廠商上淯公司、益峰企業社得標，而為上開犯罪，堪認被
    告上開部分與前開有罪部分有方法、結果之牽連關係，屬裁
    判上一罪，本院就前開罪嫌不足部分均不另為無罪諭知。
據上論斷，應依刑事訴訟法第369條第1項前段、第364條、第299
條第1 項前段，政府採購法第87條第3項、第6項，刑法第11條前
段、第2條第1項、第28條、（修正前）第55條、第47條第1項、
第213條，刑事妥速審判法第7條，中華民國九十六年罪犯減刑條
例第2條第1項第3款、第7條，判決如主文。
本案經檢察官孫治遠到庭執行職務。
中    華    民    國   106    年    11    月    29    日
                  刑事庭審判長法  官  王紋瑩
                              法  官  邱志平
                              法  官  劉雪惠 
以上正本證明與原本無異。
如不服本判決，應於收受送達後10日內向本院提出上訴書狀，其
未敘述理由者，並得於提起上訴狀後10日內向本院補提理由書（
均須按他造當事人之人數附繕本）「切勿逕送上級法院」。
中    華    民    國   106    年    11    月    29    日
                              書記官  林明智
附錄本案論罪科刑法條： 
政府採購法第87條
意圖使廠商不為投標、違反其本意投標，或使得標廠商放棄得標
、得標後轉包或分包，而施強暴、脅迫、藥劑或催眠術者，處1
年以上7年以下有期徒刑，得併科新臺幣3百萬元以下罰金。
犯前項之罪，因而致人於死者，處無期徒刑或7年以上有期徒刑
；致重傷者，處3年以上10年以下有期徒刑，各得併科新臺幣3百
萬元以下罰金。
以詐術或其他非法之方法，使廠商無法投標或開標發生不正確結
果者，處5年以下有期徒刑，得併科新臺幣1百萬元以下罰金。
意圖影響決標價格或獲取不當利益，而以契約、協議或其他方式
之合意，使廠商不為投標或不為價格之競爭者，處6月以上5年以
下有期徒刑，得併科新臺幣1百萬元以下罰金。
意圖影響採購結果或獲取不當利益，而借用他人名義或證件投標
者，處3年以下有期徒刑，得併科新臺幣1百萬元以下罰金。容許
他人借用本人名義或證件參加投標者，亦同。
第1項、第3項及第4項之未遂犯罰之。

中華民國刑法第213條
公務員明知為不實之事項，而登載於職務上所掌之公文書，足以
生損害於公眾或他人者，處1年以上7年以下有期徒刑。